【裁判字號】    94,訴,804
【裁判日期】    951226
【裁判案由】    土地增值稅
【裁判全文】
高雄高等行政法院判決
                              九十四年度訴字第八０四號
                              .
原      告  甲○○
訴訟代理人  辛○○
被      告  臺南縣稅捐稽徵處
代  表  人  乙○○  處長
訴訟代理人  癸○○
            庚○○
            壬○○
上列當事人間因土地增值稅事件，原告不服財政部中華民國九十
四年八月十九日府行法字第０九四０一八０六九八號訴願決定，
提起行政訴訟。本院判決如下：
    主  文
原告之訴駁回。
訴訟費用由原告負擔。
    事  實
甲、事實概要：
緣本件台南縣永康市○○段九四二地號土地（下稱系爭土地）原
為訴外人丙○○所有，原告於民國（下同）九十三年三月六日向
丙○○購買上述土地取得一／一００００之應有部分，以形成共
有關係，同年月又分別與訴外人陳英俊、丙○○、梁文賢等三人
共同購買台南縣永康市○○段一三五一之三地號、蜈蜞潭段二０
五七之二地號、高雄縣旗山鎮○○段四八八之三地號、旗山段四
八八之一００地號等四筆公共設施保留地，暨台南市○○區○○
段四一九地號農業用地，原告分別取得一一／二０、四九二二／
一００００、四五六八／一００００、九九九九／一００００、
九九九九／一００００等不等應有部分；同時陳英俊與梁文賢、
丙○○等二人又分別共同購買台南縣永康市○○段一二六五地號
農業用地、永康市○○段五０八九之二地號、歸仁鄉○○○段一
一三二之一一地號公共設施保留地；造成上開九筆土地分別共有
事實，並規劃使之符合土地稅法施行細則第四十二條第二項規定
，旋於九十三年四月以共有物分割增減數額在公告土地現值一平
方公尺單價以下，依財政部八十一年七月六日台財稅第八一０二
三八七三九號函釋，准免由當事人提出共有物分割現值申報之規
定，逕向地政單位辦理共有物分割登記後（其土地共有及分割之
情形詳如附表），原告隨即將分割後取得之系爭土地移轉予丁○
○，並於九十三年四月十六日向被告所屬新化分處申報土地移轉
現值，經被告所屬新化分處依地政機關改算地價之前次移轉現值
核定稅額為零在案。嗣經被告所屬新化分處查獲原告明顯係利用
應課徵土地增值稅之土地與免徵土地增值稅之公共設施保留地、
不課徵土地增值稅之農業用地先形成為共有後，再辦理共有物分
割，藉平均地權條例施行細則第二十三條第一項規定辦理共有物
分割改算地價，將系爭土地前次移轉現值由七十八年一月每平方
公尺新台幣（下同）一、七００元，遽提高至九十三年三月每平
方公尺一八、六四六‧三元，前次移轉現值墊高幅度約達十一倍
，致於再移轉時因無漲價進而土地增值稅稅額為零。被告所屬新
化分處原核定乃依土地稅法第二十八條、第三十一條及稅捐稽徵
法第二十一條之規定以系爭土地分割前即七十八年一月每平方公
尺一、七００元（九九九九／一００００）、九十三年三月每平
方公尺一八、五００元（一／一００００）為原地價，計算漲價
總數額，補徵土地增值稅計一、０一三、五九一元。原告不服，
申請復查結果，未獲變更，原告仍未甘服，提起訴願，經遭決定
駁回，遂提起本件行政訴訟。
乙、兩造之聲明：
一、原告聲明求為判決：
（一）訴願決定、復查決定及原處分均撤銷。
（二）訴訟費用由被告負擔。
二、被告聲明求為判決：
（一）原告之訴駁回。
（二）訴訟費用由原告負擔。
丙、兩造主張之理由：
一、原告起訴意旨略謂：
（一）本件原處分就已確定之原核課處分，在未廢止或撤銷原授
      益處分前，又為與已確定處分相牴觸之課稅處分，其處分
      自屬違法。按，「土地漲價總數額之計算，應自該土地所
      有權移轉或設定典權時，經核定之申報移轉現值中減除左
      列各項後之餘額，為漲價總數額：一、規定地價後，未經
      過移轉之土地，其原規定地價。規定地價後，曾經移轉之
      土地，其前次移轉現值。」、「已規定地價之土地分割時
      ，其分割後各宗土地之原規定地價或前次移轉申報現值、
      最近一次申報地價及當期公告土地現值之總和，應與該土
      地分割前之地價數額相等。」分別為土地稅法第三十一條
      第一項第一款及平均地權條例施行細則第二十三條第一項
      規定。又「共有土地分割，共有人所取得之土地，其價值
      減少數額在分割後公告土地現值一平方公尺單價以下者，
      准免由當事人提出共有物分割現值申報。」復為財政部八
      十一年七月六日台財稅第000000000號函所揭示
      在案。又「‧‧‧其原處分或原決定即屬確定，該原處分
      或原決定之官署，均應受拘束，不得由原決定官署自動撤
      銷其原決定。至其直接上級官署，除依法受理再訴願外，
      亦不得本其監督權作用，命原決定官署更為決定，至受理
      再訴願之官署，對於已決定之再訴願，自亦不得自動撤銷
      更為決定，惟訴願、再訴願，均為人民之權利或利益因官
      署之違法或不當處分致受損害而受之救濟方法，茍原處分
      、原決定或再訴願官署，於訴願、再訴願之決定確定後，
      發見錯誤或因有他種情形，而撤銷原處分另為新處分，倘
      於訴願人、再訴願人之權利或利益並不因之而受何損害，
      自可本行政權或監督權之作用另為處置，不在該條應受拘
      束之範圍。」固為司法院二十五年院字第一五五七號解釋
      所明定，然該解釋意旨，係認確定行政處分具有確定力，
      行政機關應受拘束，除有上級機關或訴願機關之其他撤銷
      行政處分，否則原行政處分機關在未依法廢止原行政處分
      之前，自不得又再就已確定行政處分為不同之行政處分。
      而原確定之行政處分之撤銷或廢止，須對人民有利之情形
      始得另為決定，倘係對相對人權益產生侵害，即不容隨意
      變更。因此，本件被告之課核處分自屬違法。訴願決定書
      雖又以：在核課期間內，經另發現應徵之稅捐者，仍應依
      法補徵，稅捐稽徵法第二十一條第二項定有明文。又依最
      高行政法院五十八年判字第三十一號判例意旨：「‧‧‧
      如經過法定期間而納稅義務人未申請復查或行政爭訟，其
      查定處分，固具有形式上之確定力，惟稽徵機關如發現原
      處分確有短徵，為維持課稅公平原則，基於公益上之理由
      ，要非不可自行變更原查定處分，而補徵其應繳之稅額。
      」本件既經於核課期間內發現系爭應徵之土地增值稅，原
      處分機關即應依法補徵，此與行政機關於法定職權內自行
      撤銷違法之行政處分之情形不同，並無信賴保護之問題云
      云。惟查，本件並無漏徵或短徵之情形，應稅之事實並無
      變更或遺漏，被告亦無說明有何符合稅捐稽徵法第二十一
      條所列要件事件，僅主管機關就課稅之法律適用見解解釋
      不同，即撤銷原免稅處分，故本件與稅捐稽徵法第二十一
      條第二項規定或最高行政法院五十八年判字第三十一號判
      例意旨亦不相符。
（二）次查，原告於九十三年四月十六日申報移轉所有系爭土地
      ，原告已依當時法令辦理土地過戶，並申報土地移轉現值
      ，是該交易行為既經被告依法核定免徵土地增值稅，乃屬
      授益行政處分，且該免徵處分已屬確定行政處分，依法安
      定性原則及信賴保護原則，自不容行政機關隨意變更。承
      上項所述，本件被告係就本件事實之法律適用解釋有所變
      更，並非應稅或課稅要件事實有變更或遺漏，被告在無行
      政程序法第一百十七條所列之撤銷要件，自不得撤銷已確
      定之授益行政處分，且應依同法第一百二十條予以原告補
      償；若被告係主張廢止原確定之行政處分，則應依同法第
      一百二十三條、第一百二十六條規定予以原告補償。是以
      ，被告在原免稅授益行政處分確定後，在未撤銷或廢止之
      要件，其撤銷或廢止自不合法，嗣以九十三年十一月九日
      南縣稅新分一字第０九三００八八九一七號函補徵土地增
      值稅一、０一三、五九一元，在未有撤銷或廢止之要件前
      提，其撤銷或廢止自不合法，被告對原確定合法行政處分
      之撤銷或廢止，溯及損害原告已完成之土地交易行為之利
      益，而對原告既得權益造成重大侵害（參諸前揭司法院二
      十五年院字第一五五七號解釋意旨），自屬違法。
（三）再查，本件被告原核定免徵土地增值稅之行政處分，係依
      前揭平均地權條例施行細則第二十三條第一項及財政部八
      十一年七月六日台財稅第000000000號函令所作
      成，並無違法之處，屬於合法行政處分。嗣被告另作成系
      爭九十三年十一月九日南縣稅新分一字第０九三００八八
      九一七號函補徵土地增值稅之行政處分，核其性質係屬行
      政程序法第一百二十三條授予利益之合法行政處分之廢止
      。蓋行政處分之廢棄與行政處分之撤銷雖要件原因不同，
      但其對信賴該處分有效之信賴利益之保護法律效果並無不
      同，將原核定稅額為零之處分廢棄，並另行變更補徵高額
      土地增值稅，而更不利於原告，原核課處分因之應視為授
      益行政處分；況且土地增值稅稅額核定為零之課稅處分，
      對於原告並未產生不利益，原告不能提起行政救濟，本屬
      授益行政處分，該處分於原告收受後即確定生效。從而，
      本件應適用合法授益行政處分廢止之規定，應無疑義。惟
      原處分機關廢止原授予利益之行政處分，並無行政程序法
      第一百二十三條各款得由原處分機關得依職權為全部或一
      部廢止之法定情形，本件僅因被告及主管機關就事實之法
      律適用解釋見解變更，亦未論證有何新事實、新證據，而
      得依稅捐稽徵法第二十一條第二項「核課期間內，經另發
      現應徵之稅捐」補徵土地增值稅，並未敘明先前之稅捐核
      定有何違法應予撤銷或變更之具體事實及理由下，即廢止
      原核定處分，本件系爭處分顯係違法之行政處分，應予撤
      銷（另參見最高行政法院九十一年度判字第二二八一號、
      鈞院八十九年度訴字第二十四號及九十二年度訴字第六四
      六號等有關土地增值稅事件之判決）。申言之，人民僅有
      依法律納稅之義務，為憲法第十九條所明定，即所謂稅捐
      法定主義，人民僅依法律所規定之納稅主體、稅目、稅率
      、納稅方法及納稅期間等項目而負納稅義務。行政機關不
      得以行政命令課予人民稅捐，且法規命令之解釋變更不得
      溯及課予人民稅捐義務，此為法治國家之稅捐法定主義之
      基本原則。系爭原處分所依據之財政部九十三年八月十一
      日台財稅字第０九三０四五三九七三０號函令，其內容為
      法令之解釋變更及變更課予人民租稅之義務期間、項目及
      稅率，且就已確定租稅案件為回溯追及效力，違反憲法第
      十九條之租稅法律主義，且該函令責令「各稽徵機關並應
      加強宣導，提醒納稅義務人勿取巧逃漏」，顯已對外發生
      規範一般人民之效力，尚且，被告亦依上開行政命令作為
      本件撤銷處分之依據，其性質核屬未經法律授權之法規命
      令，參酌行政程序法第一百七十四條之一之立法意旨，上
      開財政部之職權命令自屬無效之職權命令，原處分機關據
      以作成系爭補徵土地增值稅之處分，係屬違法，殆無疑義
      。且財政部之前揭職權命令，並未針對原告九十三年四月
      十六日申報移轉，請求核發土地增值稅單之事件予以規範
      ，原告依據被告先行核發之免稅證明書，嗣並據以完成土
      地移轉登記，依行為時之稅法、土地法規暨相關解釋函令
      並無不法，縱因此而減免相當土地增值稅，亦係土地分割
      及當時有效法令所產生之效果，是被告遵循前揭違法無效
      之財政部職權命令，發單補徵稅款，將規範效力回溯既往
      ，致原告權益受損，於法尤有未合。被告雖辯稱：另行政
      機關基於法定職權，就行政法規所為之釋示，係闡明法規
      之原意，性質上並非獨立之行政命令，故應自法規生效日
      之日起有其適用（司法院釋字第二八七號解釋參照）。準
      此，財政部九十三年八月十一日台財稅字第０九三０四五
      三九七三０號令僅係闡明土地稅法相關法規原意，原處分
      機關並非以該函令作為核課系爭土地增值稅之法源依據，
      而仍係依土地稅法第二十八條及第三十一條等規定核課系
      爭土地增值稅，故並無違反租稅法律主義之問題云云。惟
      查，被告既已承認本件之課稅處分乃因法令之解釋變更，
      則依上揭所述行政機關就法令解釋之變更並無溯及效力，
      被告所為補稅之課稅處分之前提事實自不實在。
（四）退步言之，按授予利益之違法行政處分經撤銷後，如受益
      人無前條所列信賴不值得保護之情形，其因信賴該處分致
      遭受財產上之損失者，為撤銷之機關應給予合理之補償，
      行政程序法第一百二十條第一項定有明文。查，縱然依本
      件被告九十三年十一月九日南縣新分一字第０九三００八
      八九一七號之行政處分所提之理由，被告主張上開行政處
      分為就已確定之行政處分之撤銷，惟按行政處分之撤銷必
      須以該行政處分違法為要件，且授益行政處分之撤銷如有
      損及其他信賴利益時，亦不得再撤銷，縱若得撤銷，亦應
      對信賴該處分之人予以補償，上揭行政程序法規定可參。
      因此本件縱如被告所辯，本件上揭另行核課處分為行政處
      分之撤銷云云，被告亦無權自行撤銷已確定之原核課處分
      ，並應對原告予以信賴利益之補償。至於本件復查決定所
      稱原告係取巧操作，致造成課稅資料不正確，故無行政程
      序法第一百二十三條適用云云。然查，人民從事私法交易
      ，本有選擇一定法律形式之自由，基於稅捐法定主義，稅
      捐機關並無於法律文義之外，自行解釋交易行為應否課稅
      之空間。乃本件原核定免徵土地增值稅之行政處分，係被
      告就原告據實完整之申報資料，調查原告之土地歷次交易
      情形，原告亦將本件系爭土地歷次交易及合併分割移轉登
      記所有資料及內容，依法向地政機關及原處分機關申報，
      並經各該管機關詳實查核無誤後，准予登記在案，被告依
      循前揭平均地權條例施行細則第二十三條第一項及財政部
      八十一年七月六日台財稅第000000000號函，所
      為之核定，已如前述，並無所謂課稅資料不正確之情形。
      至被告所稱原告係取巧操作等語，純屬臆測之詞，並未論
      證其違法性何在？又果如原處分機關所言違法性十分明顯
      ，為何被告於原告申報當時，並未告知原告，竟嗣後將原
      告原先合法行為轉換成「取巧操作」，並遽以補徵稅款。
      再退步言之，「取巧操作」並非不實申報或重大欺瞞，「
      取巧操作」亦非法定撤銷處分之要件，足認主管機關對同
      一交易行為，係憑主觀意見任意解釋法令，其竟可因此而
      推翻過去確定之事實，實有違誤。況且，被告作成系爭補
      稅處分之理由，亦未依行政程序法第九十六條第一項第二
      款之規定敘明其具體之事實、理由，僅引據「實質課稅原
      則」作為依據。然如「實質課稅原則」即可作為毀壞租稅
      法律主義之法治國基本原則，憲法第十九條之租稅法律主
      義，豈非形同具文？而人民之交易行為將動輒得咎，隨時
      有遭事後清算之可能，無從事先規劃預測，茲此租稅法定
      主義之本旨，主管機關豈可視而不見？從而，財政部函示
      及復查決定在無任何法律或法律具體明確授權之法規命令
      為據之情形下，遽以「實質課稅原則」之抽象原則，責令
      被告機關課徵系爭土地增值稅，姑不論其立意是否正確，
      手段上已破壞租稅法治國家之基本原則－租稅法律主義原
      則，至為明顯。再者，行政法院實務向認，「實質課稅原
      則」在適用上仍應嚴守租稅法律主義，而非可單憑行政機
      關空言「實質課稅原則」，即得擅自依職權命令違法課徵
      ，恣意剝奪人民憲法上所保障之財產權，亦經最高行政法
      院以九十一年度判字第一四八二號、第一五六三號、第一
      六三一號、九十二年度判字第一八二六號、九十三年度判
      字第五二一號等有關「前手債券利息扣繳稅款」爭議事件
      之判決闡釋甚詳。從而，系爭原處分所憑「實質課稅原則
      」之理由，自不可採。
（五）被告答辯又主張：「按『實施都市平均地權條例第一條載
      明，本條例所未規定者，應適用土地法及其他法律有關之
      規定。』，土地法第七十二條所謂土地權利變更，係將土
      地權利之移轉，與分割、合併等並舉，則所謂移轉，應不
      包括分割而言。復按同法第一百七十八條列舉土地所有權
      移轉之情形，有絕賣移轉，繼承及贈與移轉，亦未規定分
      割為移轉之一種。查共有物分割，係將共有人之共有權變
      更為單獨所有，與所有權之移轉係屬所有權主體之變更之
      情形，顯不能混為一談。將應有部分變更為特定部分，非
      屬土地所有權移轉，故縱使共有土地在分割前已有漲價，
      該漲價之利益對所有人而言，仍尚未實現，則因分割使各
      共有人就存在於共有物全部之應有部分，互相移轉結果，
      各共有人就其取得部分土地既存價值業已概括承受。從而
      在申請人將因共有物分割而取得之土地，出售予第三人辦
      理所有權移轉時，除已是該土地合法登記之所有權人，為
      土地稅法第五條及第二十八條所規定，應申報移轉現值繳
      納土地增值稅之納稅義務人外，亦是實際實現利得之人，
      自應負繳納土地增值稅之義務云云」為其理由，惟上揭主
      張與法不符，自屬違法之處分。惟查：原處分就土地法第
      七十二條所為之文義解釋，乃曲解法律之規定，共有物分
      割乃所有權移轉變更之方法，此由共有物分割之基本法源
      ，亦即民法物權篇第八百二十五條規定即明，按「各共有
      人，對於他共有人因分割而得之物，按其應有部分，負與
      出賣人同一之擔保責任。」此為民法上揭條文所明定，故
      原處分之主張顯然違法。次查，土地登記絕對原則，為土
      地法第四十三條所明定，且為司法院釋字第五九八號及第
      六００號解釋一再重申其義：「依土地法所為之不動產物
      權登記具有公示力與公信力，登記之內容自須正確真實，
      以確保人民之財產權及維護交易之安全」、「土地登記為
      不動產權利之公示制度，依法具有公信力」。本件被告竟
      可曲解土地分割之效力，且否認土地登記中前次移轉現值
      登記，其違法情況甚明。稅捐機關對土地應課徵「地價稅
      」或「土地增值稅」時，無不依據地政機關登載之地段地
      號、面積、地目、使用分區、公告土地現值、當期申報地
      價、所有權人、權利範圍、原規定地價或前次移轉現值等
      之登記資料據以課徵。憲法第十九條既稱「人民有依法納
      稅之義務。」土地法第六十九條設有更正登記規定：「登
      記人員或利害關係人，於登記完畢後，發見登記錯誤或遺
      漏時，非以書面聲請該管上級機關查明核准後，不得更正
      」，是以，任何法律並未明文規定稅捐機關有「更正」土
      地登記效力之權利，進而，可僅憑「主管機關就課稅之法
      律適用見解解釋不同」、「實質課稅原則」、「課徵土地
      增值稅屬稅捐稽徵機關職責，故關於土地增值稅之計算仍
      應由稅捐稽徵機關依據土地稅法之相關規定為之」等據以
      否定土地登記效力，與憲法第十五條財產權之保障、第二
      十三條之法律保留原則及稅捐稽徵法第一條明定「稅捐之
      稽徵，依本法之規定，本法未規定者，依其他有關法律之
      規定」，實有違憲法第一百七十二條規定，命令與憲法或
      法律牴觸者無效。憲法第十九條規定，人民有依法納稅之
      義務，然而沒有任何「法律」明文規定共有物分割應課予
      土地增值稅之義務。實務上被引為課徵之依據者，除見諸
      財政部歷年來相關函釋之外，首見於行政院六十六年四月
      一日令，訂定發布「平均地權條例施行細則」第六十五條
      ，而六十八年二月二十二日發布「土地稅法施行細則」第
      四十二條亦作相同規定，惟僅規定「其價值減少者，就其
      減少部分課徵土地增值稅，‧‧‧」，誰是納稅義務人並
      不明確。至今，平均地權條例施行細則第二十三條及第六
      十五條第一項、第三項、第四項，土地稅法施行細則第四
      十二條第二項、第四項、第五項，內政部訂頒「土地分割
      改算」等規定，係規範共有土地分割後，各共有人取得土
      地改算其前次移轉現值之依據，而非規定於任一法律條文
      （如土地稅法、平均地權條例）中。是以，實非鈞院九十
      四年度訴字第三一三號判決書第二十三頁（中段）及被告
      所稱：「稅捐機關基於『便宜』計算，『慣』以前開地政
      機關分算之前次移轉現值數額核定土地增值稅」，實應為
      「依法」核定改算的，而稱『便宜』、『慣』等，實有背
      離一切依法論法之司法及行政機關應有的論述甚巨。有如
      前段揭示之法律及上述法令等規定，被告應不可違法不予
      認定原告於分割共有土地後，取得系爭土地所有權及其改
      算後之前次移轉現值（被告主管法令「土地稅法施行細則
      」亦有同平均地權條例施行細則之規定，始符合被告「關
      於土地增值稅之計算仍應由稅捐稽徵機關依據土地稅法之
      相關規定為之」之論述；再說，九十三年四月十六日原告
      向被告所屬新化分處申報系爭土地移轉現值，被告所屬新
      化分處即核定土地增值稅為零之課稅處分，不也是持相同
      的看法），如今，其改算後之前次移轉現值卻又為被告所
      否定，似嫌曲解。再查，依據土地登記規則第九十三條：
      「土地總登記後，土地所有權移轉、分割、合併、增減或
      消滅時，應為變更登記。」暨內政部地政司編印土地登記
      審查手冊第四章所有權移轉登記－第一節買賣登記－壹、
      意義：「已登記之土地或建物，因買賣雙方當事人約定，
      一方將所有權移轉與他方，他方支付價金之法律行為，經
      訂立書面契約後，向該管登記機關申請所有權移轉所為之
      登記。」，又同手冊同章則－第四節共有物分割登記－壹
      、意義：「土地或建物經全體共有人訂立分割移轉契約書
      或法院判決確定、訴訟上和解或調解成立或依土地法第三
      十四條之二經由直轄市或縣市不動產糾紛調處委員會調處
      成立，而向該管登記機關申辦所有權分割移轉登記者。」
      綜上規定，共有土地分割亦為所有權移轉，亦即土地買賣
      與共有物分割，皆為所有權移轉，進而共有物分割後，始
      能依據平均地權條例施行細則第二十三條第一項規定辦理
      共有物分割改算地價。依被告所主張，則稅捐稽徵機關已
      受理之分割共有土地申報土地增值稅案件，不應適用土地
      法第一百七十八條之規定，但事實上，全國所有稅捐機關
      就共有土地分割案件申報土地增值稅之核課處分，每一件
      皆適用土地法第一百七十八條。又按「數宗共有土地併同
      辦理共有物分割，即使分割前各共有物共有人不完全相同
      ，倘經共有人全體協議分割，且協議分割後之土地，由該
      宗土地之原共有人或原共有人之一取得者，登記機關應予
      受理。」共有土地之分割不僅限於單筆土地之分割，另有
      二筆以上土地之合併分割，上揭分割之情形為內政部九十
      二年十一月六日內授中辦地字第０九二００一七七八四號
      函釋承認，故原處分稱共有土地分割「只是將所有權之型
      態由共有變為單獨所有」，核與現行法令規定不符。另查
      ，「從而，共有人不完全相同之數宗共有土地，倘共有人
      欲以協議分割之方式分配土地，因共有人既不完全相同，
      於他宗土地無所有權之人，自無法與他人彼此相互移轉、
      讓與部分所有權，不符『原物分配』，非屬民法物權編所
      稱之『協議分割』，其性質似屬民法債編所稱之『互易』
      ，應準用買賣之規定（民法第三百九十八條規定參照）在
      案。」，本件訴願機關就與本件事實相同之事件所為之見
      解，其就實質課稅之前提事實之認定亦有不同。因此，被
      告處分理由所稱，土地分割並非稅法之「移轉」，但至少
      分割係民法及土地法所定之「移轉」，故本件被告原處分
      所指之補稅理由，自屬違法。
（六）再退萬步言之，縱依財政部九十三年八月十一日台財稅字
      第０九三０四五三九七三０號函令，作為本件撤銷原處分
      及另行核課處分之依據，被告所主張納稅義務人為「土地
      漲價期間之持有人」，如此重新核課土地增值稅之義務人
      應非原告。蓋本件原告取得系爭土地，係向第三人丙○○
      購買應有部分而後再合併分割而取得系爭土地所有權全部
      ，故原處分機關所指系爭土地之「土地漲價期間之持有人
      」應非原告，始符合財政部函釋。再詳述之，按平均地權
      條例第四十七條第二項、土地稅法第三十條第一項關於土
      地增值稅徵收及土地漲價總數額計算之規定，旨在使土地
      自然漲價之利益歸公，與憲法第十五條、第十九條及第一
      百四十三條並無牴觸。惟是項稅款，應向獲得土地自然漲
      價之利益者徵收，始合於租稅公平之原則，司法院釋字第
      一八０號解釋參照。上揭司法院解釋之意旨，課徵土地增
      值稅之對象，應向因土地之自然漲價而受有利益者徵收，
      始合於租稅公平原則。查，原告依據相關法律規定，先以
      買賣之方式而後再以合併分割之方法取得系爭土地之所有
      權，並依據平均地權條例施行細則第二十三條第一項規定
      ：「已規定地價之土地分割時，其分割後各宗土地之原規
      定地價或前次移轉申報現值、最近一次申報地價及當期公
      告土地現值之總和，應與該土地分割前之地價數額相等。
      」其前次移轉現值為每平方公尺一八、六四六‧三元後，
      再移轉予丁○○，已有台南縣永康地政事務所登記在案及
      被告核發土地增值稅免稅證明書可稽。被告按前揭財政部
      函令補徵土地增值稅，該函令其中一段稱：「無論再移轉
      時之納稅義務人是否為原土地所有權人名義，依實質課稅
      原則及土地稅法第二十八條、第三十一條規定，該土地於
      分割後再移轉時，應以其分割前之原規定地價或前次移轉
      現值為原地價，計算漲價總數額課徵土地增值稅」，既稱
      是按「應以其分割前之原規定地價或前次移轉現值為原地
      價，計算漲價總數額課徵土地增值稅」本件系爭土地分割
      前之原規定地價或前次移轉現值，應是指原告向第三人即
      系爭土地原地主丙○○購買所持有系爭土地時之原地價；
      又本件系爭土地漲價總數額部分，同樣是丙○○持有期間
      漲價，非原告持有期間漲價，故應補繳土地增值稅之納稅
      義務人，應為丙○○，而非原告（原告仍不同意原處分機
      關，得違法補徵土地增值稅），始符合前揭財政部函令之
      要點及土地增值稅漲價歸公之立法意旨。其次，依土地法
      第四十三條規定，土地登記有絕對之效力，本件系爭土地
      之買賣及分割移轉登記，既均依法向被告及地政機關辦理
      現值申報及移轉登記，因此，依被告之主張，認為應向法
      定納稅義務人補徵土地增值稅，亦應向第三人丙○○補徵
      土地增值稅，方符稅捐法定主義之原則。蓋，依法治國家
      原則中，若堅持嚴格稅捐法定主義，則須以明文擔保公平
      負擔之原則，然而立法者並非萬能，若課稅要件規定有不
      足時，似將無法實現課稅公平，亦將使稅捐正義成為空談
      。因此，為實現稅捐正義之要求，使稅捐之課徵具有正當
      化基礎，稅捐之核課即應符合負擔公平原則，讓在同樣狀
      況者，為同等之待遇，不同之狀況者，為不同之待遇。我
      國司法院解釋過去亦採嚴格稅捐法定主義，近期則從憲法
      課稅公平尋依據，以緩和形式「稅捐法定主義」之僵硬，
      上揭司法院釋字第一八０號認為課徵土地增值稅之對象，
      應向因土地之自然漲價而受有利益者徵收，此即從稅捐負
      擔公平之觀點出發所作之解釋。至於被告所稱，土地分割
      並非土地法第七十二條所稱之土地權利變更，其理由謬誤
      已如上述，縱不論被告之主張是否正確，本件原告並非以
      分割移轉方法取得系爭土地所有權應有部分，而係以買賣
      之方法先取得系爭土地所有權應有部分，再因分割而取得
      系爭土地所有權全部，故被告主張本件不適用土地法第七
      十二條云云，自與本件事實不符，其適用法律自屬錯誤。
      因此，本件倘若須依前揭財政部函令實質課稅原則，補徵
      土地增值稅時，依現行法令或財政部所有解釋令，及上揭
      司法院解釋，本件若有補徵土地增值稅之情形，其納稅義
      務人應為原地主丙○○即系爭土地自然漲價之利益獲利者
      ，亦即被告所稱之「土地漲價期間之持有人」，而被告撤
      銷原確定之課稅處分，對原告另為本件補課土地增值稅之
      處分，無論依法定土地增值稅之要件，或依司法院釋字第
      一八０號之實質課稅原則，本件被告之課稅處分皆有違法
      不當之處。再依上述，本件原訴願機關土地合併分割認係
      土地互易之解釋，則本件土地增值稅若仍應繳納，則應各
      向為互易之雙方土地原所有權人繳納土地增值稅，而被告
      僅向原告一人核課全互易土地之土地增值稅，其處分自屬
      違誤。末按，行政行為，非有正當理由，不得為差別待遇
      ，行政程序法第六條定有明文。本件訴願決定機關就與本
      件相同之事例，為不同之處分決定，其處分自屬違法。「
      本案經查系爭土地與附表所列免稅及應稅土地之共有人並
      不完全相同，該等土地經共有人於九十二年一月辦理協議
      分割，因係於內政部九十二年七月十五日內授中辦地字第
      ０九二００一０三八一號函發布前之共有土地分割案件，
      故縱使該等共有土地並未分配於各該土地原共有人之一，
      土地登記機關仍准予辦理分割登記在案。惟土地登記機關
      得受理並准予辦理分割登記之案件，並不表示稅捐稽徵機
      關亦應依其登記內容及方式核課土地增值稅，蓋課徵土地
      增值稅屬稅捐徵機關之權責，仍應由稅捐稽徵機關依土地
      稅法相關規定，認定其課稅事實，以適用法令核課稅捐。
      依此，本件系爭土地與附表所列免稅及應稅土地之『分割
      』既係互易性質，依土地稅法第五條及土地稅法施行細則
      第四十二條第一項規定，系爭土地互易前之原所有權人即
      應負土地增值稅之繳納義務，惟該等共有土地互易時，因
      原處分機關及訴願人皆誤認該互易係分割之性質，並由登
      記機關為分割登記，致原處分機關未於土地互易時，以互
      易前之原所有權人為土地增值稅之納稅義務人，反而以互
      易後取得系爭土地並將其移轉予他人之訴願人為繳稅義務
      人，並對其補徵土地增值稅，則該對訴願人補徵土地增值
      稅之處分，即有違誤」。「綜上，系爭土地與附表所列免
      稅及應稅土地雖業經共有人之協議並由地政機關完全分割
      登記，惟因該等共有土地之共有人並不完全相同，依前開
      論述，其土地協議分配行為實係互易之性質，原處分機關
      依共有土地分割相關規定，對分割登記後取得系爭土地並
      將其有償移轉予他人之訴願人為納稅義務人，對其補徵土
      地增值稅，自有未合。」（參見訴願決定機關九十四年八
      月三十一日府行法字第０九四００八八二一一號訴願決定
      ）。
（七）惟查，依據平均地權條例施行細則第二十三條第二項、第
      二十四條第三項、第二十六條第二項等規定，地政機關就
      土地登記完畢，應列印地籍異動通知書定期送被告，故被
      告辯稱，原告未將歷次合併分割資料申報，而取巧避稅云
      云，自與事實及法制不符，並無行政程序法第一百十九條
      第一至三項，信賴不值得保護之情形。退步言之，縱若依
      被告所辯，行政機關間之連繫不足，其所生之法律效果亦
      不得歸由人民負擔。無論依土地法令及稅捐法令皆無要求
      原告必須將應稅土地歷次分割或移轉併同申報之義務，故
      被告以其核課稅捐時並無土地歷次變動資料為由，而將其
      未能調查或未盡調查義務之責任歸諸原告負擔，實乃行政
      機關之過失結果推諉由人民負擔之無理。故被告所辯，自
      不可採。本件原處分違背稅捐法定主義，被告未就原告有
      何違法規避稅行為盡說明及舉證責任。按，基於租稅法定
      主義，稅捐稽徵機關倘認定有租稅規避行為，則應就系爭
      交易行為構成稅規避（脫法避稅）之要件提出具體證明及
      說理，及該行為僅係基於減免稅捐目的所進行之迂迴、非
      常規之法律安排，以及該不相當之法律安排於經濟實質上
      ，與何種法定課稅要件所規定之常規交易，於經濟實質上
      較似，成立稅捐債權，就各稅捐規避之要件善盡舉證之責
      任。本件被告援引之財政部九十三年八月十一日台財稅字
      第０九三０四五三九七三０號函就此部分明顯並未善盡說
      理及舉證之義務，造成同樣之事實，卻僅因財政部一個函
      示，稅捐稽徵機關卻有免稅及補徵土地增值稅之完全不同
      之事實認定，其處分自屬違背稅捐法定主義。
（八）本件縱應補徵土地增值稅，應稅之義務人亦非原告，原處
      分自屬違法錯誤。退步而言，本件縱認原告所為合併分割
      再移轉土地之行為，土地合併分割並非土地稅法第二十八
      條所定之「土地所有權移轉」，而在系爭土地於分割後再
      行移轉時應課處土地增值稅，則本件依土地稅法第二十八
      條及相關規定：依「土地所有權移轉時，應按其土地漲價
      總數額，對享有土地漲價利益之人，課徵土地增值稅」之
      原則，本件土地增值稅之義務人亦非原告。按平均地權條
      例第三十五條及第三十六條規定及司法院釋字第一八０號
      解釋：「平均地權條例第四十七條第二項、土地稅法第三
      十條第一項關於土地增值稅徵收及土地漲價總數額計算之
      規定，旨在使土地自然漲價之利益歸公，與憲法第十五條
      、第十九條及第一百四十三條並無牴觸。惟是項稅款，應
      向獲得土地自然漲價之利益者徵收，始合於租稅公平之原
      則。」，是土地增值稅應依照土地自然漲價總數額計算，
      應向獲得其利益者徵收，始符合漲價歸公之基本國策及租
      稅公平原則。」是土地增值稅之徵收，目的在求漲價歸公
      ，凡土地價值非因施以勞力資本而增加者，除依法不課徵
      或免徵外，均應由國家徵收土地增值稅，歸人民共享之；
      本件系爭土地取得共有及分割前已有自然漲價，縱認應課
      徵土地增值稅，惟本件須究明者，為孰為實際獲得土地自
      然漲價利益而應為系爭土地增值稅之納稅義務人？查原告
      係於九十三年三月六日向訴外人丙○○取得系爭土地一／
      一００００應有部分，既非系爭土地所有權人，則系爭土
      地九十三年前之漲價利益自與原告等無關，被告卻以系爭
      土地創設共有前之前次移轉現值核計土地漲價總數額，對
      原告等課徵土地增值稅，自有違上揭司法院釋字第一八０
      號解釋應向「獲得土地自然漲價之利益者」課徵土地增值
      稅之意旨。其次，本件被告向取得應有部分及分割後取得
      所有權之原告等就取得應有部分及分割前土地自然漲價利
      益部分課徵土地增值稅之不合理處，已如上述。再依最高
      行政法院五十六年判字第一四四號判例意旨，雖認共有物
      之分割係將共有人之共有權變更為單獨所有，與所有權之
      移轉係屬所有權主體之變更之情形，顯不能混為一談，而
      認不能向各共有人課徵土地增值稅，則本件原告取得應有
      部分及分割前系爭土地自然漲價利益即保存在系爭土地分
      割後各筆土地單獨所有權內，如此不課徵實際已取得土地
      自然漲價利益，亦有違漲價歸公之基本原則。惟再詳予探
      究最高行政法院五十六年判字第一四四號判例之立論依據
      ，主要係「共有物之分割，係將共有人之共有權變更為單
      獨所有，與所有權之移轉係屬所有權主體之變更之情形，
      顯不能混為一談‧‧‧既難認為土地所有權之移轉，自不
      能就之課徵土地增值稅」。按民法上所有權係存在於各單
      獨之土地上，即所謂「一物一權」原則，所有權主體是否
      變更，亦應就各別土地觀之，而本件系爭土地原已創設為
      各共有人共同應有部分，嗣後再予分割由原告等單獨取得
      所有權時，從整體經濟事實觀察整體而言，難謂非屬所有
      權主體之變更、未生所有權業經移轉之結果（即應稅土地
      所有權人由丙○○變更為原告）。況查共有土地分割，乃
      各共有人彼此互相移轉、讓與部分權利，最高行政法院八
      十一年度判字第一二九三號判決並謂：「依民法第八百二
      十五條規定觀之，共有物分割效力係採移轉主義，即認各
      共有人因分割而形成單獨所有人，乃由於彼此互相移轉，
      讓與部分權利所致，故分割與一般因讓與而移轉權利之情
      形相同，其權利變動情形，與因買賣而發生土地權利移轉
      之關係，本質並無二致‧‧‧」，縱使不認定共有物分割
      本質上與買賣相同，本件多筆共有土地分割在性質至少應
      屬土地之有償移轉，而依土地稅法第五條第一項規定，土
      地為有償移轉者，其土地增值稅之應繳納義務人應為原所
      有權人，則本件被告應於系爭土地分割而由原告等於系爭
      土地合併分割取得所有權時，向土地分割前之共有人課徵
      土地增值稅，始為確論。
（九）進一步申論之，土地漲價之利益是否實現，應就土地所有
      權人經濟上是否已實際獲致土地自然漲價利得來論斷，而
      不應純以法律外觀所有人是否變動作唯一判斷標準，蓋稅
      法所欲掌握者，乃表現納稅能力之經濟事實，而非該經濟
      事實之法律外觀，故本案實應就各共有人是否因分割而實
      際獲致土地自然漲價利益作為是否課稅之要件。按土地稅
      法施行細則第四十二條第二項規定：「分別共有土地分割
      後，各人所取得之土地價值與其分割前應有部分價值相等
      者，免徵土地增值稅；其價值減少者，就其減少部分課徵
      土地增值稅。」又依同條第五項規定，前開土地價值之計
      算，係以共有土地分割時之公告土地現值為準，就本件而
      言，多筆共有土地分割時，各共有人於土地分割前後所取
      得之土地價值相等（分割增減數額在公告土地現值一平方
      公尺單價以下）而計算其土地價值之標準為分割時之公告
      土地現值，並非前次移轉取得時之土地現值，亦即各共有
      人均以分割時原持有土地應有部分之價值，換取等值之特
      定土地，該原持有土地在分割前如已有漲價，其漲價利益
      亦已藉由換取等值之土地而現實；又於單筆共有土地分割
      時，因各共有人原持有及分得之土地均屬同一，分割前如
      有漲價利益，因各共有人應有部分之漲價利益均屬一致，
      該漲價利益並不影響其分割情況，或可因此而謂該漲價利
      益未實現，但在多筆共有土地分割情況，因各筆土地分割
      前之漲價利益不盡相同，統一以分割時土地公告現值計算
      結果，各宗土地分割前之漲價利益勢必計入現值，並直接
      影響土地分割情況，實難謂其土地漲價利益尚未實現。更
      有甚者，如認同此種分割因漲價利益未實現而不予課徵土
      地增值稅，則所有土地交換（互易）之個案均可藉由先相
      互移轉少許應有部分造成共有狀況再予分割取得他方原有
      土地，達到免徵土地增值稅之效果，則土地稅法第五條及
      其施行細則第四十二條第一項有關土地交換應向土地所有
      權人徵收土地增值稅等規定將形同具文，人民儘可藉分割
      之名以行交換之實，實有違租稅公平原則。
（十）本件被告之主張與財政部之函示互相矛盾。倘若本件共有
      物分割增減數額在公告土地現值一平方公尺單價以下，依
      財政部八十一年七月六日台財稅第000000000號
      函釋，准免由當事人提出共有物分割現值申報之規定，逕
      向地政單位辦理共有物分割登記；惟依被告及財政部就本
      件補稅事件之主張內容，地政與稅捐機關取得共識，在上
      揭合併分割土地事件，宜請土地共有人應向稅捐機關申報
      土地增值稅，再送地政機關登記，否則即構成取巧逃漏稅
      行為。此時，如以同本件事例（應稅土地與免稅土地共有
      物分割）向稅捐機關申報土地增值稅，分割後系爭土地由
      原告取得，並按內政部訂頒「土地分割改算地價原則」，
      系爭土地其前次移轉現值如同本件由七十八年一月一、七
      ００元／平方公尺，調高為九十三年三月一八、六四六‧
      三元／平方公尺，被告是核發土地增值稅免稅證明書，或
      是對系爭土地共有前之土地所有權人課徵土地增值稅？始
      符合財政部九十三年八月十一日台財稅字第０九三０四五
      三九七三０號令規定？
（十一）共有土地分割，應以全體共有人為納稅義務人，其稅額
        之比例依應有部分比例分擔，非內部求償問題。依司法
        院釋字第一八０號之意旨，共有土地分割之納稅義務人
        應為因土地增值受利益之人，即土地之全體共有人。司
        法院釋字第一八０號解釋文：平均地權條例第四十七條
        第二項、土地稅法第三十條第一項關於土地增值稅徵收
        及土地漲價總數額計算之規定，旨在使土地自然漲價之
        利益歸公，與憲法第十五條、第十九條及第一百四十三
        條並無牴觸。惟是項稅款，應向獲得土地自然漲價之利
        益者徵收，始合於租稅公平之原則。依上述見解稅務行
        政機關行使土地增值稅之徵收權時，必須確認納稅義務
        人為土地增值受利益者，否則，將違反憲法之基本精神
        。據此，與本件類似之個案，即由台中高等行政法院（
        九十四年度訴字第六八八號）判決「訴願決定及原處分
        （復查決定）均撤銷。訴訟費用由被告負擔。」蓋其理
        由強調「被告未考慮訴外人（陳勝德、林金在）是否應
        納補徵土地增值稅，僅對原告補徵增值所生之全部稅額
        ，即與本件之實質法律關係有違。‧‧‧原處分（復查
        決定）以共有物分割前之原地價每平方公尺二五０元，
        為前次移轉現值計算土地漲價總數額，核定補徵原告土
        地增值稅六、九七九、０七九元，認事用法非無違誤，
        訴願決定未予糾正亦有未合。‧‧‧原處分既有可議，
        自應由本院將訴願決定及原處分（復查決定）均予撤銷
        ，由被告查明另為適法之決定，以昭折服。據上論結，
        本件原告之訴為有理由，依行政訴訟法第一百九十五條
        第一項前段、第九十八條第三項前段，判決如主文。」
        由此得知，本件被告僅針對原告補徵全部稅額之處分，
        其認事用法已屬違誤，應由鈞院依法撤銷，以維護原告
        之權益。
（十二）本件之處理，首先必須確認土地增值受利益人，而依土
        地稅法第五條以及平均地權條例第三十七條規定，土地
        增值稅乃以原土地所有權人為納稅義務人，亦即於有償
        交易中（如買賣），為土地出賣人；於無償交易中（如
        贈與），為土地受贈人。現行規定，是否受有土地增值
        之利益，其評判標準係以土地所有人於所有權移轉時之
        「移轉價值」與「取得價值」兩個時間點之公告土地現
        值差額為計算基礎。是故，確認何人為共有土地分割時
        ，應負擔土地增值稅之人。本例中，本於通說及實務見
        解共有土地分割具有「權利移轉」之效力，即「各共有
        人以其應有部分相互移轉而取得分得部分之單獨所有權
        ‧‧‧，一部分係自己所固有，一部分係受讓於他共有
        人，‧‧‧」，且應稅土地之土地增值利益藉由分割程
        序中之分配或補償行為而實現，故應就「受讓於他共有
        人」之部分，類推適用應有部分之交換行為，課與全體
        共有人皆應依其獲得利益之比例課徵土地增值稅之義務
        ，而其納稅義務人即為全體共有人，非如稅捐稽徵機關
        所言以分割後獲得應稅地者為納稅義務人，亦非共有人
        之內部求償問題。本例中情形，原應稅土地之所有人，
        其與原告形成共有關係後，仍持有應稅土地絕大部分之
        應有部分。該等應稅土地於分割前之增值利益，絕大部
        分藉由分割程序，為訴外人所獲得，故全體參與分割之
        共有人皆應負擔土地增值稅之義務。本例中僅由原告負
        擔稅捐義務，實有違租稅公平原則，而且，既然所有共
        有人皆由分割程序獲得土地增值利益，則依司法院釋字
        第一八０號之意旨，並參酌台中高等行政法院（九十四
        年度訴字第六八八號）之判決，須由全體共有人負擔土
        地增值稅之義務，且其稅額應依獲利之比例分擔之，方
        符合稅捐法定主義中稅捐客體歸屬須依法定之意旨。
（十三）稅捐規避要件：至少包括(1)為把握某一個經濟上事實關
        係，稅法與其他法律之形成可能性相連結（借用其他法
        律之概念）；(2)法之形成可能性之濫用；(3)稅法規避之
        效果；(4)規避意圖之存在。本案例是否構成稅捐規避需
        就上述要件逐一檢討，若被告主張原告有稅捐規避行為
        存在，而擬依據實質課稅原則，否認原告所選擇的法律
        形式進行課稅時，應由稽徵機關負完全之舉證責任，即
        舉具體明確證據證明原告前述要件均具備，缺一即無法
        成立。且被告於本案準備程序中就事實部分之論述，辯
        稱「原告提供不實資料」一事，經原告於九十五年三月
        一日準備程序狀陳述事實反駁「並未提供不實資料」，
        獲得受命法官於庭訊期間以口頭稱對於被告辯稱原告提
        供不實資料等之論述，表達不能認同之看法，顯見被告
        根本未善盡舉證責任，而應直接認定其補稅處分違法，
        應予撤銷，亦請法院於判決書作出一明確的論述。被告
        原核定免徵土地增值稅之行政處分，係依土地稅法第二
        十八條前段及同法第三十一條第一項第一款、平均地權
        條例施行細則第二十三條第一項、財政部八十一年七月
        六日台財稅第000000000號及八十九年一月二
        十一日台財稅第０八八０四五０七二二號函令等所作成
        ，並無違法之處，屬於合法行政處分。平均地權條例及
        其施行細則、地價改算原則及作業手冊等，均構成原免
        稅處分之合法依據，地政機關依法有權作成分割後地價
        改算之決定，嗣後，不論被告及地政機關均應受其拘束
        。否則，將違背行政一體之原則。被告既已承認本件之
        課稅處分乃因法令之解釋變更，則財政部九十三年八月
        十一日台財稅字第０九三０四五三九七三０號令，其內
        容為法令之解釋變更及變更課予人民租稅之義務期間、
        項目及稅率，且就已確定租稅案件為回溯追及效力，被
        告所為補稅之課稅處分之前提事實自不實在。
（十四）被告僅因法律適用見解變更，亦未論證有何新事實、新
        證據，而補徵土地增值稅，顯係違法行政處分，應予撤
        銷。蓋土地稅法第四十九條第三項末段已規定「主管地
        政機關於登記時，發現該土地公告現值、原規定地價或
        前次移轉現值有錯誤者，立即移送主管稽徵機關更正重
        核土地增值稅。」（並參司法院釋字第五九八號及第六
        ００號解釋），被告與主管地政機關，基於行政一體之
        拘束，豈能以內部分工，作為事實誤認之基礎。行政法
        院實務向認，「實質課稅原則」在適用上仍應嚴守租稅
        法律主義，而非得擅自依職權命令違法課徵，恣意剝奪
        人民憲法上所保障之財產權。縱依財政部九十三年八月
        十一日台財稅字第０九三０四五三九七三０號函令，作
        為本件撤銷原處分及另行核課處分之依據，被告所主張
        納稅義務人為「土地漲價期間之持有人」，如此重新核
        課土地增值稅之義務人應非原告。司法院釋字第一八０
        號解釋強調，課徵土地增值稅之對象，應向因土地之自
        然漲價而受有利益者徵收，始符租稅公平原則。故應為
        明確具體之特定人，且應就實際利益（增值）課稅，始
        符明確性原則。本件倘依前揭財政部函令實質課稅原則
        ，補徵土地增值稅時，依現行法令或財政部所有解釋令
        ，及司法院解釋，本件若有補徵土地增值稅之情形，其
        納稅義務人應為原地主丙○○，即系爭土地自然漲價之
        利益獲利者。本件訴願決定機關就他件同本件之事例，
        為不同之處分決定，其補徵處分違背公平對待原則，亦
        有違訴願決定之拘束力
（十五）本件訴外人丙○○與丁○○間訂有買賣契約，丙○○始
        為土地增值受利益之人，應以其為納稅義務人。
二、被告答辯意旨略謂：
（一）土地稅法第二十八條前段規定：「已規定地價之土地，於
      土地所有權移轉時，應按其土地漲價總數額徵收土地增值
      稅‧‧‧。」同法第三十一條第一項第一款規定：「土地
      漲價總數額之計算，應自該土地所有權移轉或設定典權時
      ，經核定之申報移轉現值中減除左列各項後之餘額，為漲
      價總數額：一、規定地價後，未經過移轉之土地，其原規
      定地價。規定地價後，曾經移轉之土地，其前次移轉現值
      。‧‧‧。」同法施行細則第四十二條第二項（即平均地
      權條例施行細則第六十五條第一項）之規定：「分別共有
      土地分割後，各人所取得之土地價值與其分割前應有部分
      價值相等者，免徵土地增值稅；其價值減少者，就其減少
      部分課徵土地增值稅。」同法施行細則第四十七條規定：
      「本法第三十一條所稱土地漲價總數額，在原規定地價後
      曾經移轉之土地，於所有權移轉或設定典權時，以其申報
      移轉現值超過前次移轉時申報之現值之數額為準。」稅捐
      稽徵法第二十一條第二項規定：「在前項核課期間內，經
      另發現應徵之稅捐者，仍應依法補徵或並予處罰；在核課
      期間內未經發現者，以後不得再補稅處罰。」財政部九十
      三年八月十一日台財稅字第０九三０四五三九七三０號令
      規定：「原持有應稅土地之土地所有權人，利用應稅土地
      與免徵或不課徵土地增值稅之土地，取巧安排形成共有關
      係，經分割後再移轉應稅土地者，無論再移轉時之納稅義
      務人是否為原土地所有權人名義，依實質課稅原則及土地
      稅法第二十八條、第三十一條規定，該土地於分割後再移
      轉時，應以其分割前之原規定地價或前次移轉現值為原地
      價，計算漲價總數額課徵土地增值稅。本解釋令發布前類
      此上開經共有分割且再移轉之案件，應依上述規定補徵其
      土地增值稅。‧‧‧」。
（二）按行政處分之廢止，係指行政機關將已生效之「合法行政
      處分」予以廢棄，使其失去效力而言。至於行政處分合法
      要件，除行政機關管轄權、組成行政處分之方式、程序外
      ，行政處分之內容要件亦應具備，如行政處分認定事實錯
      誤，該瑕疵宜歸於內容要件欠缺，而屬違法之行政處分（
      參吳庚著－行政處分之理論與實用增訂八版第三九０頁）
      。不論授益處分或負擔處分，只要作成行政處分時是違法
      ，行政機關即得主動依職權予以撤銷，是廢止與撤銷適用
      上之區別在於行政處分作成時係屬「合法」或「違法」為
      斷，核與原行政處分究屬「授益處分」或「負擔處分」無
      涉。故本件究應適用廢止或撤銷之規定，端視原告九十三
      年四月十六日向被告所屬新化分處申報土地移轉現值，被
      告所屬新化分處依其申報資料所為核定稅捐之處分是否「
      合法」或「違法」為判斷之基準。
（三）經查，原告於九十三年三月六日先向丙○○購買系爭土地
      一／一００００之微些應有部分，利用創設共割取得系爭
      土地，已如前述，不但有違一般土地共有之常態，亦不利
      於土地之利用及經濟融通，且於極短時間內，終至將所取
      得系爭之應稅土地出售予他人，上情顯係原告利用創設應
      課徵土地增值稅之土地與免徵公共設施保留地及不課徵土
      地增值稅農業用地之共有關係，巧妙刻意安排創設共有物
      分割，利用共有土地（所有權）分割改算地價原則，墊高
      應稅土地之前次移轉現值，使該前次移轉現值高於公告現
      值，而毋須繳納土地增值稅，實則原告購買極微小持分之
      應稅土地，與公共設施保留地及農業用地，再辦理共有物
      分割等行為，乃係刻意塑造之法律形式，其目的無非為取
      得及出售系爭土地，利用私法關係轉換以達規避公法上義
      務之行為，意圖再移轉土地時，得以降低漲價數額，規避
      鉅額土地增值稅負，導致被告所屬新化分處依原告九十三
      年四月十六日申報移轉系爭土地所為之核定，核屬違法之
      行政處分，被告所屬新化分處自得本於職權予以撤銷，並
      就上開所發現之新事實於核課期間內依稅捐稽徵法第二十
      一條規定向原告補徵系爭土地之土地增值稅，並無不合。
      至行政程序法第一百二十三條係針對授予利益之合法行政
      處分為廢止之規定，並不適用於本件，原告主張本件補稅
      處分應屬行政程序法第一百二十三條授予利益之合法行政
      處分之廢止，而應受該條各款廢止條件之拘束乙節，洵不
      足採。次按，憲法第十九條規定：人民有依法律納稅之『
      義務』，依此，本件乃對系爭土地課徵土地增值稅，本質
      上係對人民課予義務之負擔處分，應屬負擔行政處分而非
      授益處分（鈞院九十四年度訴字第三一三號及最高行政法
      院九十二年度判字第四七四號判決參照），故本件被告縱
      原核定為免稅處分抑稅額為零元，均不因而更易其負擔處
      分之性質，則被告縱於事後撤銷原核定稅額為零元之負擔
      行政處分，自與行政程序法第一百二十條、第一百二十六
      條所規定信賴保護原則無涉，原告指稱本件應對原告予以
      信賴利益補償，亦無足採。
（四）按行為時土地稅法第二十八條、第三十一條第一項第一款
      及土地稅法施行細則第四十七條之規定，於規定地價後，
      曾經移轉之土地再經所有權移轉或設定典權而須申報繳納
      土地增值稅時，該土地增值稅之核計，稅捐稽徵機關應以
      經核定之申報移轉現值中減除其「前次移轉現值」為漲價
      總數額。又由於在一般正常之情形下，稅捐稽徵機關以地
      政機關改算之前次移轉現值數額核定之土地增值稅，與以
      分割前各筆土地之前次移轉現值數額核計之土地增值稅，
      二者數額並無明顯差距，故稅捐稽徵機關為方便計算，實
      務上均慣例透過地政連線系統直接查詢並以地政機關分算
      之「前次移轉現值」數額核定土地增值稅；惟稅捐稽徵機
      關若認為依共有土地（所有權）分割改算地價原則之規定
      所分算之「前次移轉現值」核計土地增值稅，有違實質課
      稅原則及租稅公平時，稅捐稽徵機關自仍得依土地稅法之
      相關規定核計土地增值稅，蓋共有土地（所有權）分割改
      算地價原則僅係對於土地分割時，其分割后土地之原規定
      地價（或前次移轉現值）、最近一次申報地價如何分割改
      算所為之規定，其目的亦有將共有土地分割前多數前次移
      轉現值調和為單一數據方便登錄在分割後之各宗土地登記
      簿之用意；至土地所有權之移轉，其土地漲價總額之計算
      ，則應依土地稅法第三十一條之規定辦理，是有關分割改
      算乃為地政機關之權責，而課徵土地增值稅則屬稅捐稽徵
      處之職責，故關於土地增值稅之計算，最終仍應依據土地
      稅法之相關規定為之，自不待言，復為內政部九十三年十
      二月三日台內地字第０九三００七四九八七號函示（略以
      ）「於土地所有權部地價備註事項欄及地價改算通知書應
      加註並列印『前次移轉現值資料，於課徵土地增值稅時，
      仍應以稅捐稽徵機關核算者為依據』‧‧‧」有案。
（五）又關於土地增值稅之申報，依土地稅法第四十九條規定，
      係於土地所有權移轉或設定典權時，由權利及義務人檢附
      契約影本及有關文件，共同向主管稽徵機關申報其土地移
      轉現值。本件如前所述，原告係藉創設共有物分割增減數
      額在公告土地現值一平方公尺單價以下，依財政部八十一
      年七月六日台財稅第000000000號函「准免由當
      事人提出共有物分割現值申報。」之規定，逕向地政機關
      辦理共有物分割登記，由地政機關將「改算後之公告土地
      現值及前次移轉現值」登載於土地登記謄本之土地標示部
      及土地所有權部，是當原告將因共有物分割取得之土地再
      移轉時，其所申報之前次移轉現值與地政連線資料業已同
      步扭曲，且由於再移轉時已略過共有物分割程序，僅依一
      般買賣程序檢附相關文件申報移轉，原告無須亦並未將其
      所謂歷次交易及合併分割資料附案申報，又因地政網路連
      線系統僅顯示最近異動情形，沒有歷次移轉資料，故被告
      無從發現其取巧安排過程及異常情形，自無法正確核定應
      納土地增值稅額。殆財政部九十三年八月十一日台財稅字
      第０九三０四五三九七三０號令頒布後，被告所屬新化分
      處函請土地登記機關提供共有物分割明細表、土地共有物
      分割地價改算表及農業用地土地卡資料辦理清查時，發現
      原告確有取巧規避土地增值稅之事實，爰依上開財政部令
      規定以其分割前之前次移轉現值為原地價，計算漲價總數
      額，補徵土地增值稅，並無違誤。另被告所屬新化分處業
      於核發補徵稅款繳款書時，以九十三年十一月九日南縣稅
      新分一字第０九三００八八九一七號函及於被告復查決定
      書，已詳實明確記載補稅之事實、理由及其法令依據，核
      與行政程序法第九十六條第一項第二款規定亦無相違，故
      原告主張系爭補稅處分未敘明「事實、理由及其法令依據
      」，核不足採。
（六）又財政部九十三年八月十一日台財稅字第０九三０四五三
      九七三０號解釋函令，其性質乃係為協助下級機關或屬官
      統一解釋法令、認定事實而訂頒之解釋性規定，其性質為
      行政程序法第一百五十九條所稱之行政規則，與行政程序
      法第一百七十四條之一無涉，並無原告所稱職權命令欠缺
      授權依據之問題。次按行政機關基於法定職權，就行政法
      規所為之釋示，係闡明法規之原意，性質上並非獨立之行
      政命令，故應自法規生效日之日起有其適用，準此，財政
      部九十三年八月十一日台財稅字第０九三０四五三九七三
      號令旨在闡明土地稅法相關法規原意，且被告所屬新化分
      處並非單純以該函令作為補徵系爭土地增值稅之法源依據
      ，而仍係依土地稅法第二十八條及第三十一條規定核課系
      爭土地增值稅，故並無違反租稅法律主義；再按財政部七
      十四年十二月四日台財稅第二五八０五號函釋規定：「稅
      捐稽徵法第二十一條第二項規定，在前項核課期間內，經
      另發現應徵之稅捐者，仍應依法補徵或並予處罰。所謂『
      另發現應徵之稅捐』，只須其事實不在行政救濟（即復查
      、訴願、行政訴訟，但不包括原核定）裁量範圍內，均屬
      『另發現應徵之稅捐』‧‧‧。」又納稅義務人經該稅捐
      稽徵機關核定之案件，如經過法定期間而納稅義務人未申
      請復查或行政爭訟，其查定處分，固具有形式上之確定力
      ，惟稽徵機關如發現原處分確有短徵，為維持課稅公平原
      則，基於公益上之理由，要非不可自行變更原查定處分，
      而補徵其應繳之稅額（最高行政法院五十八年判字第三十
      一號判例參照）。則系爭土地於核課期間內既經發現有應
      徵之稅捐，自得依法補徵，於法亦無不合。
（七）按司法院釋字第四二０號解釋：「涉及租稅事項之法律，
      其解釋應本於租稅法律主義之精神，依各該法律之立法目
      的，衡酌經濟上之意義及實質課稅之公平原則為之。」故
      實質課稅原則乃為租稅法律主義之內涵及當然趨歸，是在
      解釋及適用稅法時，應以人民之實際經濟地位及一定事實
      為依歸，俾使稅捐之課徵與實質相符。又共有物分割之性
      質，雖係採移轉主義，即認為共有物分割乃各共有人彼此
      互相移轉、讓與部分權利（最高法院八十五年台上字第二
      六七六號判例、司法院釋字第一七三號解釋參照），但非
      謂共有物分割性質上為所有權移轉之一種，共有土地分割
      時即應課徵土地增值稅，蓋民法所關注為當事人間權利之
      分配及對善意第三人之保護，土地稅法則是從當事人經濟
      事實變動及課稅能力出發，二者立法目的及觀察角度不同
      ，依司法院釋字第四二０號解釋意旨，涉及租稅事項之法
      律，其解釋仍應依各該法律之立法目的，衡酌人民實際經
      濟上之意義及實質課稅之公平原則為之。就土地增值稅而
      言，原則上是以不勞而獲之土地自然增值作為課稅標的，
      即於土地所有權人所持有之土地發生「移轉」行為時，應
      就其交易所得中非因勞力投施而增加之受益部分予以課徵
      土地增值稅。是土地稅法第二十八條規定土地增值稅之課
      徵範圍，應以土地所有權之移轉而受有利益為前提要件，
      於土地所有權人因土地移轉而受有利益時，再就其所受利
      益中非因不勞投施之土地增值部分課以土地增值稅。
（八）又按共有土地分割之情形而言，各該共有土地雖具所有權
      移轉之形式，但因所有權之變動僅及於共有人間，各共有
      人之所有權由原先存在於各共有土地上抽象之應有部分變
      成特定土地之單獨所有權，其所有權狀態雖有變動，但對
      於各共有人而言，如其分割前之應有部分價值與分割後持
      有土地價值相等者，並未因此狀態而受有利益（即無所得
      ），仍不符前開土地增值稅之課稅要件，各共有人於土地
      分割後，既未因分割而有利得，自無從對其課徵土地增值
      稅，始符實質課稅原則。故土地稅法第二十八條所規定「
      已規定地價之土地，於所有權『移轉』時，應按其土地漲
      價總數額徵收土地增值稅」中「移轉」之定義，應按土地
      增值稅立法目的採限縮解釋，限定於土地所有權移轉后土
      地所有權人獲有利益者，如土地所有權人並未因該移轉行
      為而獲有利益者（如共有土地分割），則該未獲得利益之
      移轉行為，未符土地稅法第二十八條所定「移轉」之要件
      ，不屬土地增值稅課徵標的，換言之，土地稅法第二十八
      條所定之「移轉」並不包括「共有物分割」在內（最高行
      政法院五十六年判字第一四四號判例、鈞院九十三年度訴
      字第七二一號及第七七０號判決亦持相同見解）。
（九）按「實施都市平均地權條例第一條載明，本條例所未規定
      者，應適用土地法及其他法律有關之規定。土地法第七十
      二條所謂土地權利變更，係將土地權利之移轉，與分割、
      合併等並舉，則所謂移轉，應不包括分割而言。復按同法
      第一百七十八條列舉土地所有權移轉之情形，有絕賣移轉
      ，繼承及贈與移轉，亦未規定分割為移轉之一種。查共有
      物分割，係將共有人之共有權變更為單獨所有，與所有權
      之移轉係屬所有權主體之變更之情形，顯不能混為一談。
      依上開條例第五章規定，土地所有權移轉而有自然漲價者
      ，固應課徵土地增值稅，惟共有土地之分割，既難認為土
      地所有權之移轉，自不能就之課徵土地增值稅。」最高行
      政法院五十六年判字第一四四號著有判例。亦即共有物之
      原物分割，只是將所有權之型態由共有變為單獨所有，將
      應有部分變為特定部分，非屬土地所有權移轉，故縱使共
      有土地在分割前已有漲價，該漲價之利益對所有人而言，
      仍尚未實現，則因分割使各共有人就存在於共有物全部之
      應有部分，互相移轉之結果，各共有人就其取得部分土地
      既存價值業已概括承受，從而，原告嗣將因共有物分割而
      取得之土地，出售予第三人辦理所有權移轉時，除已是該
      土地合法登記之所有權人，為土地稅法第五條及第二十八
      條所規定，應申報移轉現值繳納土地增值稅之納稅義務人
      外，亦是實際實現利得之人，自應負繳納土地增值稅之義
      務。又上開共有物分割互相移轉之結果，原告既已取得系
      爭土地單獨所有權，是上開所稱『既存價值』一詞，除其
      所產生權利義務之法律效果外，自亦包括承受系爭土地之
      『土地自然漲價利益』，僅係基於本件「分算後之前次移
      轉現值」，係原告蓄意規避稅捐之脫法行為所產生之結果
      且違反租稅公平原則，認於稅法上並無意義，故捨而不用
      ，原告指稱被告曲解土地分割之效力，容有誤解。簡言之
      ，共有物分割與土地稅法第三十一條規定之「土地所有權
      移轉」意義截然不同，而原告精心巧妙安排後，以共有物
      分割名義取得之土地，因共有物分割之特性，使實際應表
      現之「土地所有權移轉」之表象隱而未彰，以致於再移轉
      時原告既是法定土地增值稅之納稅義務人，亦是該土地自
      然漲價收益實現之人，故依前揭財政部函令規定對原告補
      稅，並無不合。
（十）按所謂「稅捐規避」乃是指利用私法自治契約自由原則，
      對於私法上法形式選擇之可能性，從私經濟活動交易之正
      常觀點來看，欠缺合理之理由，而選擇通常所不使用之法
      形式，於結果上實現所意圖之經濟目的或經濟成果，但因
      不具備對應於通常使用之法形式之課稅要件，因此減輕或
      排除稅捐負擔。因此稅捐規避與合法的（未濫用的）節稅
      不同，節稅乃是依據稅捐法規所預定之方式，意圖減少稅
      捐負擔之行為。故而，納稅義務人不選擇稅法上所考量認
      為通常之法形式（交易形式），卻選擇與此不同之迂迴行
      為或多階段行為或其他異常的法形式，而同時卻能減輕或
      排除與通常法形式相連結之稅捐上負擔者，即應認屬「租
      稅規避」，而非合法之節稅（鈞院九十四年度訴字第三一
      三號判決參照）。查本件原告於九十三年三月六日先向丙
      ○○購買系爭土地之微些應有部分，所共有之比率及面積
      均極為小（約０‧０二三七二六平方公尺），不但有違一
      般土地共有之常態，亦不利於土地之利用及經濟融通，又
      為單獨取得系爭土地，復同年月與訴外人陳英俊、丙○○
      、梁文賢等人共同購進多筆不課徵及免徵土地增值稅之土
      地，於上開土地形成共有關係後，隨即於九十三年四月辦
      理共有物分割，將系爭土地前次移轉現值由七十八年一月
      每平方公尺一、七００元，遽提高至九十三年三月每平方
      公尺一八、六四六‧三元（前次移轉現值墊高幅度約達十
      一倍），並將單獨取得系爭土地出售予他人，則由上開土
      地在極短時間內（僅約一個月餘）密集為非常態之共有、
      分割、出售之情形足證，原告係利用創設應課徵土地增值
      稅之土地與免徵公共設施保留地及不課徵土地增值稅農業
      用地之共有關係，巧妙刻意安排創設共有物分割，利用共
      有土地分割改算地價原則，墊高應稅土地之前次移轉現值
      ，使該前次移轉現值高於公告現值，造成土地並無漲價之
      假象，以規避鉅額土地增值稅負甚明，亦即原告購買極微
      小應有部分之應稅土地，與公共設施保留地及農業用地，
      再辦理共有物分割等一連串有規劃之行為，乃係刻意塑造
      之法律形式，其目的無非為取得及出售系爭土地，利用私
      法關係轉換以達規避公法上義務之行為，意圖再移轉土地
      時，得以降低漲價數額，以達毋須繳納土地增值稅之規避
      稅捐行為，有土地增值稅申報書及永康地政事務所地價改
      算通知書、共有物分割明細表等相關事證附原案可稽。又
      原告與訴外人等之間所為前開一連串之行為，形式上固係
      透過私法上契約自由之方式，所合於法律形式之行為，但
      其中如前所述有諸多違反私經濟活動之正常模式，達成由
      原告出售系爭應稅土地予他人之相同經濟效果，而卻能隱
      藏一般人出售土地時之土地之自然漲價，從而排除其應負
      擔之土地增值稅，業已構成「租稅規避」行為，而此種「
      稅捐規避」之行為，乃為法所不許，應予以否認，依實質
      上存在之事實就系爭土地自然漲價部分補徵土地增值稅，
      始符租稅公平原則，以維憲法第十九條規定「人民有依法
      納稅之義務」之立法精神。而原告雖以取巧之手段藉由地
      政機關共有土地分割改算地價規定，將原規定地價或前次
      移轉現值登載為九十三年三月每平方公尺一八、六四六‧
      三元，惟該規定係地政機關應為改算地價之規定；至土地
      所有權之移轉，其土地漲價總數額之計算，仍應依土地稅
      法第三十一條之規定辦理，是有關分割改算乃為地政機關
      之權責，而課徵土地增值稅則屬稅捐稽徵機關之職責，故
      關於土地增值稅之計算，自應依據土地稅法之相關規定為
      之。再者，地政機關所提供地籍異動通知書並非土地增值
      稅課徵依據，被告於接獲台南縣新化地政事務所九十年八
      月十六日所登字第０九００００七八０五號等公文函地籍
      異動通知書後，即以電腦媒體轉檔或人工釐正土地權利、
      土地標示或所有權人住址等地價稅相關稅籍檔案資料。且
      關於土地增值稅之申報，依土地稅法第四十九條規定，係
      於土地所有權移轉或設定典權時，由權利人及義務人檢附
      契約影本及有關文件，共同向主管稽徵機關申報其土地移
      轉現值。本件如前所述，原告係藉創設共有物分割增減數
      額在公告土地現值一平方公尺單價以下，依財政部八十一
      年七月六日台財稅第000000000號函「准免由當
      事人提出共有物分割現值申報。」之規定，逕向地政機關
      辦理共有物分割登記，由地政機關將「改算後之公告土地
      現值及前次移轉現值」登載於土地登記謄本之土地標示部
      及土地所有權部，是當原告將因共有物分割取得之土地再
      移轉時，其所申報之前次移轉現值與地政連線資料業已同
      步扭曲，且由於再移轉時已略過共有物分割程序，僅依一
      般買賣程序檢附相關文件申報移轉，原告無須亦並未將其
      所謂歷次交易及合併分割資料附案申報，又因地政網路連
      線系統僅顯示最近異動情形，沒有歷次移轉資料，故被告
      所屬新化分處無從發現其取巧安排過程及異常情形，自無
      法正確核定應納土地增值稅額。殆財政部九十三年八月十
      一日台財稅字第０九三０四五三九七三０號令頒布後，始
      發現原告確有取巧規避土地增值稅之事實。
（十一）依憲法第一百四十三條規定「土地價值非因施以勞力資
        本而增加者，應由國家徵收土地增值稅，歸人民共享之
        。」即所謂漲價歸公，是以土地增值稅乃以不勞而獲之
        土地自然增值作為課稅標的，即於土地所有權人所持有
        之土地發生「移轉」行為時，應就其交易所得中非因勞
        力投施而增加之受益部分予以課徵土地增值稅。固土地
        稅法第二十八條前段及第三十一條第一項第一款規定，
        土地增值稅之課徵範圍，應以土地所有權之移轉而受有
        利益為前提要件，於土地所有權人因土地移轉而受有利
        益時，再就其所受利益中非因不勞投施之土地增值部分
        課以土地增值稅。次按，共有土地分割之情形而言，各
        該共有土地雖具所有權移轉之形式，但因所有權之變動
        僅及於共有人間，各共有人之所有權由原先存在於各共
        有土地上抽象之應有部分變成特定土地之單獨所有權，
        其所有權狀態雖有變動，但對於各共有人而言，如其分
        割前之應有部分價值與分割後持有土地價值相等者，並
        未因此狀態而受有利益（即無所得），仍不符前開土地
        增值稅之課稅要件，各共有人於土地分割後，既未因分
        割而有利得，自無從對其課徵土地增值稅，始符實質課
        稅原則。故土地稅法第二十八條所規定「已規定地價之
        土地，於所有權『移轉』時，應按其土地漲價總數額徵
        收土地增值稅」中「移轉」之定義，應按土地增值稅立
        法目的採限縮解釋，限定於土地所有權移轉后土地所有
        權人獲有利益者，如土地所有權人並未因該移轉行為而
        獲有利益者（如共有土地分割），則該未獲得利益之移
        轉行為，未符土地稅法第二十八條所定「移轉」之要件
        ，不屬土地增值稅課徵標的，換言之，土地稅法第二十
        八條所定之「移轉」並不包括「共有物分割」在內（最
        高行政法院五十六年判字第一四四號判例、鈞院九十三
        年度訴字第七二一號及第七七０號判決亦持相同見解）
        。簡言之，共有物分割與土地稅法第三十一條規定之「
        土地所有權移轉」意義截然不同，而原告精心巧妙安排
        後，以共有物分割名義取得之土地，因共有物分割之特
        性，使實際應表現之「土地所有權移轉」之表象隱而未
        彰，以致於再移轉時原告既是法定土地增值稅之納稅義
        務人，亦是該土地自然漲價收益實現之人，故如於土地
        形式上雖發生移轉之效力，但實質上並未就其自然漲價
        部分課徵土地增值稅，嗣於土地再移轉而應課徵土地增
        值稅時，除法律另有規定外，仍應就其未曾課徵土地增
        值稅以來所生之土地漲價數額課徵土地增值稅，方符漲
        價歸公之精神，此觀行為時土地稅法第二十八條之二、
        第三十一條之一及第三十九條第二項等規定自明。又倘
        如原告訴訟所稱，共有物分割與土地買賣、交換同屬有
        償移轉之性質，係共有人間應有部分之交換或買賣，使
        共有關係變更為單獨所有，及多筆共有土地分割其各共
        有人均以分割時原持有土地應有部分之價值，換取等值
        之特定土地，該原持有土地在分割前如已有漲價，其漲
        價利益亦已藉由換取等值之土地而實現，則彼等於辦理
        共有物分割時即應依土地稅法施行細則第四十二條第一
        項規定，就交換土地互負繳納土地增值稅之義務，同條
        文第二項即無由存在，併予陳明。
（十二）本件原告於九十三年三月六日先向丙○○購買系爭土地
        之微些應有部分，所共有之比率及面積均極微小（約０
        ‧０二三七二六平方公尺），不但有違一般土地共有之
        常態，亦不利於土地之利用及經濟融通，又為單獨取得
        系爭土地，復同年月與訴外人陳英俊、丙○○、梁文賢
        等人共同購進多筆不課徵及免徵土地增值稅之土地，於
        上開土地形成共有關係後，隨即於九十三年四月辦理共
        有物分割，將系爭土地前次移轉現值由七十八年一月每
        平方公尺一、七００元，遽提高至九十三年三月每平方
        公尺一八、六四六‧三元（前次移轉現值墊高幅度約達
        十一倍），並將單獨取得系爭土地出售予他人，則由上
        開土地在極短時間內（僅約一個月餘）密集為非常態之
        共有、分割、出售之情形足證，原告係利用創設應課徵
        土地增值稅之土地與免徵公共設施保留地及不課徵土地
        增值稅農業用地之共有關係，巧妙刻意安排創設共有物
        分割，利用共有土地分割改算地價原則，墊高應稅土地
        之前次移轉現值，使該前次移轉現值高於公告現值，造
        成土地並無漲價之假象，以規避鉅額土地增值稅負甚明
        ，有土地增值稅申報書及永康地政事務所地價改算通知
        書、共有物分割明細表等相關事證附原案可稽。核上開
        事實與財政部八十九年一月二十一日台財稅第０八八０
        四五０七二二號函釋規定公共設施保留地或農業用地與
        一般土地辦理共有物分割計算其原地價方式，並未因辦
        理共有物分割而降低土地漲價數額，不致規避土地增值
        稅有所不同，亦即原告購買極微小應有部分之應稅土地
        ，與公共設施保留地及農業用地，再辦理共有物分割等
        一連串有規劃之行為，乃係刻意塑造之法律形式，其目
        的無非為取得及出售系爭土地，利用私法關係轉換以達
        規避公法上義務之行為，意圖再移轉土地時，得以降低
        漲價數額，以達毋須繳納土地增值稅之規避稅捐行為，
        原告訴稱與財政部八十九年一月二十一日台財稅第０八
        八０四五０七二二號函釋意旨相符，顯無理由。
（十三）又按平均地權條例施行細則第二十六條第二項規定：「
        土地權利、土地標示或所有權人住址有異動時，地政機
        關應於登記完畢後更正地價冊，並於十日內通知稅捐稽
        徵機關更正稅冊。」、土地稅法第三十一條第一項第一
        款規定：「土地漲價總數額之計算，應自該土地所有權
        移轉或設定典權時，經核定之申報移轉現值中減除左列
        各項後之餘額，為漲價總數額：一、規定地價後，未經
        過移轉之土地，其原規定地價。規定地價後，曾經移轉
        之土地，其前次移轉現值。‧‧‧。」、內政部九十三
        年十二月三日台內地字第０九三００七四九八七號函示
        （略以）規定「於土地所有權部地價備註事項欄及地價
        改算通知書應加註並列印『前次移轉現值資料，於課徵
        土地增值稅時，仍應以稅捐稽徵機關核算者為依據』‧
        ‧‧」據此，本件如前所述原告以取巧之手段藉由地政
        機關共有土地分割改算地價規定，將原規定地價或前次
        移轉現值登載為九十三年三月每平方公尺一八、六四六
        ‧三元，惟該規定係地政機關應為改算地價之規定；至
        土地所有權之移轉，其土地漲價總數額之計算，仍應依
        土地稅法第三十一條之規定辦理，是有關分割改算乃為
        地政機關之權責，而課徵土地增值稅則屬稅捐稽徵機關
        之職責，故關於土地增值稅之計算，自應依據土地稅法
        之相關規定為之。再者，地政機關所提供地籍異動通知
        書並非土地增值稅課徵依據，是以，被告所屬新化分處
        於接獲台南縣永康地政事務所九十三年四月九日永一字
        第０六五一七０號等公文函地籍異動通知書後，即以電
        腦媒體轉檔或人工釐正土地權利、土地標示或所有權人
        住址等地價稅相關稅籍檔案資料。又關於土地增值稅之
        申報，依土地稅法第四十九條規定，係於土地所有權移
        轉或設定典權時，由權利人及義務人檢附契約影本及有
        關文件，共同向主管稽徵機關申報其土地移轉現值，至
        共有土地之高雄縣旗山鎮○○段四八八之三地號、旗山
        段四八八之一００地號等公共設施保留地，暨台南市○
        ○區○○段四一九地號農業用地，該等土地之主管稽徵
        機關非屬被告，故被告所屬新化分處並無上開土地增值
        稅之申報書，原告執詞指稱有該等資料，所根據法律為
        何？請舉證說明。又本件原告藉創設共有物分割增減數
        額在公告土地現值一平方公尺單價以下，依財政部八十
        一年七月六日台財稅第000000000號函「准免
        由當事人提出共有物分割現值申報。」之規定，逕向地
        政機關辦理共有物分割登記，由地政機關將「改算後之
        公告土地現值及前次移轉現值」登載於土地登記謄本之
        土地標示部及土地所有權部，是當原告將因共有物分割
        取得之土地再移轉時，其所申報之前次移轉現值與地政
        連線資料業已同步扭曲，且由於再移轉時已略過共有物
        分割程序，僅依一般買賣程序檢附相關文件申報移轉，
        原告無須亦並未將其所謂歷次交易及合併分割資料附案
        申報，又因地政網路連線系統僅顯示最近異動情形，沒
        有歷次移轉資料，故被告所屬新化分處無從發現其取巧
        安排過程及異常情形，自無法正確核定應納土地增值稅
        額。殆財政部九十三年八月十一日台財稅字第０九三０
        四五三九七三０號令頒布後，始發現原告確有取巧規避
        土地增值稅之事實。
（十四）又原告主張本件土地分割之性質屬「互易」而非「原物
        分配」，並有類似案件本處自行撤銷乙節。按內政部九
        十二年七月十五日內授中辦地字第０九二００一０三八
        一號函示（略以）：「說明：‧‧‧(二)共有人不完全相
        同之數宗共有土地，如經共有人全體協議亦得辦理共有
        物分割，惟其協議分割後之土地，僅得分配予該宗土地
        之原共有人或原共有人之一。(三)‧‧‧因協議分割後之
        土地，並非分配予原共有人或原共有人之一，不符民法
        『原物分配』之規定，其性質係屬『交換』，故不得以
        共有物分割申請辦理登記。二、上開會議結論經分別轉
        准司法院秘書長九十二年六月二十日（九二）秘台廳民
        二字第一四九六八號函復略以：「按共有物之協議分割
        係共有人本於共有權所為之處分行為，其分割方法如何
        ，民法並無規定，以原物分配、價金分配與價格補償交
        互運用，共有人間得自由協議決定，惟如採原物分配，
        該土地僅得分配原共有人或原共有人之一，且其協議內
        容非法規禁止或有無效之情形，登記機關應准其辦理分
        割登記。‧‧‧」；法務部九十二年六月二十四日法律
        字第０九二００二四六三六號函復：「按我國民法關於
        分割共有物之效力，係採移轉主義，即各共有人因分割
        而成為單獨所有人，係由於彼此相互移轉，讓與部分權
        利所致，故民法第八百二十五條規定：『各共有人，對
        於他共有人因分割而得之物，按其應有部分，負與出賣
        人同一之擔保責任。』據此，二宗以上土地之共有人倘
        不相同，自無從於分割後取得非共有土地相互之移轉權
        利，且既非『原物分配』，自亦無從對移轉部分負擔保
        責任（參照最高法院七十七年台上字第二０六一號民事
        判決）。從而，共有人不完全相同之數宗共有土地，倘
        共有人欲以協議分割之方式分配土地，因共有人既不完
        全相同，於他宗土地無所有權之人，自無法與他人彼此
        相互移轉、讓與部分所有權，不符『原物分配』，非屬
        民法物權編所稱之『協議分割』，其性質似屬民法債編
        所稱之『互易』，應準用買賣之規定（民法第三百九十
        八條規定參照）在案」。因此，所謂非「原物分配」之
        協議分割，係指協議分割後之土地，並非分配予原共有
        人或原共有人之一，故不得以共有物分割申請辦理登記
        ，至其說明二係加強說明上述非「原物分配」之分割，
        即分割後之土地，非分配予原共有人或原共有人之一者
        ，其性質似屬「互易」，應準用買賣之規定。經查，本
        件原告與丙○○等人之共有之土地辦理共有物分割，分
        割後各筆土地均由原共有人或原共有人之一分得，依前
        揭內政部函示規定，事實上尚屬「原物分配」，且地政
        機關亦以「共有物分割」為原因登記完竣。而類此共有
        人不相同之案件，台南縣政府訴願決定雖有認為應屬「
        互易」性質，應準用買賣之規定，致補稅對象為何，滋
        生疑義，而撤銷原處分，責由被告另為適法處分之個案
        ，經被告報請財政部核示中，其間經被告主管課以電話
        與財政部聯繫，財政部亦認為本件雖共有人不相同，惟
        既係分配予該宗土地之原共有人或原共有人之一，且以
        「共有物分割」原因完成登記程序，仍應屬「原物分配
        」性質。是以被告所屬新化分處依財政部九十三年八月
        十一日台財稅字第０九三０四五三九七三０號令規定對
        原告補稅，並無不合。
（十五）至原告假設創設共有土地分割增減數額在當期公告土地
        現值一平方公尺單價以上（不包含一平方公尺）及以下
        ，如何課補徵土地增值稅乙節。本件若為創設共有土地
        分割增減數額超過當期公告土地現值一平方公尺單價時
        ，依土地稅法施行細則第四十二條第二項「分別共有土
        地分割後，各人所取得之土地價值與其分割前應有部分
        價值相等者，免徵土地增值稅；其價值減少者，就其減
        少部分課徵土地增值稅。」之規定，稅捐稽徵機關受理
        後，應就其價值減少部分課徵土地增值稅，且「創設」
        共有土地分割後，持有應稅地者，再移轉時，仍應依財
        政部九十三年八月十一日台財稅字第０九三０四五三九
        七三０號令規定，以其分割前之原規定地價或前次移轉
        現值為原地價，計算漲價總數額課徵土地增值稅。又以
        上假設與本件共有土地分割增減數額在當期公告土地現
        值一平方公尺單價以下之案情無涉。
（十六）查台中高等行政法院九十四年度訴字第六八八號判決，
        該案緣於訴外人陳勝德將其所有○○○市○○段阿夷小
        段一二０之三地號土地以信託方式登記為受託人林金在
        名下後，嗣由林金在與陳玫藉由創設共有物分割方式，
        由陳玫取得該系爭土地，復辦理分割並申報移轉於訴外
        人賴漢清等十四人，案經彰化縣稅捐稽徵處發覺改算之
        地價並非土地自然漲價，而係由陳玫藉由地政分割改算
        地價規定，取巧墊高以逃漏系爭土地之土地增值稅，基
        於實質課稅原則及租稅公平原則，乃依規定向陳玫補稅
        ，此亦因創設共有物分割後再移轉，以規避鉅額土地增
        值稅經查獲補稅之案件，惟該案經台中高等行政法院判
        決「訴願決定及原處分（復查決定）均撤銷」，其主要
        爭執點在於系爭土地從陳勝德、林金在、陳玫，最後至
        其他買受人，其間經過多手，這一連串土地信託、共有
        、分割及移轉之法律關係，乃係林金在整體之計畫，而
        非個別獨立事件；後因查得訴外人林金在與陳勝德間之
        不動產買賣契約書及坦承如數交付買賣價金，實則是林
        金在向陳勝德買受系爭土地，其應申報之土地增值稅，
        卻被虛偽之信託關係所隱藏而不課徵，其後林金在又假
        借陳玫之名義，以分割共有物之方式墊高該土地之地價
        ，逃漏土地增值稅，依實質課稅原則及土地稅法規定應
        向實際獲利之人補徵土地增值稅，故以彰化縣稅捐稽徵
        處未考慮陳勝德、林金在之間實質買賣關係是否應補徵
        土地增值稅，僅對陳玫補徵該土地之全部土地增值稅額
        ，與實質法律關係有違而撤銷原處分，與本案單純藉創
        設共有物分割法律關係以規避鉅額土地增值稅之情形不
        同，自不能援引適用。次查台中高等行政法院針對利用
        創設共有物分割墊高應稅地之前次移轉現值致再移轉時
        規避土地增值稅之類似案件，除上述案件因查獲期間信
        託關係實為買賣，而經判決撤銷原處分外，另九十四年
        度訴字第六一０號、九十五年度訴字第六十六號判決均
        與鈞院持相同之見地認定仍應向分割後取得該應稅土地
        再移轉之人補徵土地增值稅，而判決駁回原告之訴在案
        。
（十七）民法第一百零三條第一項規定：代理人於代理權限內，
        以本人名義所為之意思表示，直接對本人發生效力；同
        法第七百五十八條規定，不動產物權，依法律行為而取
        得、設定、喪失及變更者，非經登記，不生效力，即土
        地既經共有物分割登記後即有公示效力。本件既經完成
        私權之共有物分割協議並經雙方委託代理人辦理土地登
        記在案，自應依稅法及相關法令就共有物分割規定課徵
        土地增值稅，故未經公證之買賣私權契約其證據力不能
        凌駕在已公示之共有物分割契約，蓋按契約係當事人意
        思表示合意所成立之法律關係（共有物分割契約），契
        約既經成立，應受其拘束（最高法院十八年上字第四八
        四號、第一四九五號判例參照），斷無少數當事人即可
        推翻已公示之共有物分割契約之理。如共有物分割協議
        前已作成此買賣契約，針對課稅主體，原告及其代理人
        為何前經復查、訴願及二次準備程序、一次言詞辯論等
        行政訴訟期間，如此有利證據皆不提出，如果為真，則
        根本不會產生徵納訴訟，稅捐處會逕以買賣案件處理，
        然原告代理人從事土地代書（地政士）幾十年，學養豐
        富，各種起訴狀之攻擊防禦皆親自撰構，斷無不知將本
        件法律關係作成買賣、創設共有物分割等租稅規避所將
        產生之稅額消長與影響，其用心何在？查類同案件訴訟
        爭點業經鈞院駁回原告之訴四十八案，課稅主體皆無疑
        義，難道之前承審法官皆違背職權調查主義精神，對於
        原告未提出之證據應令被告協助舉證提出或如認為可預
        期所得之證據而未詳加查證，即逕為判決？當然不是，
        實為原告曲解台中高等行政法院九十四年度訴字第六八
        八號判決個案，濫用契約自由原則，企圖阻礙訴訟進行
        ，全面性拖延或關係人等私下協議價金補償等方法以遂
        其未知目的，未來類此案件只要操作如是手法，依私法
        契約自由原則，判決中或上訴判決後再提再審之訴，成
        敗皆依被告人等是否提出一紙有待商榷之「買賣契約」
        而全部翻盤，對於依法行政或守法人民，濫用權力（契
        約自由）並耗費鉅額行政資源，莫此為是，情何以堪，
        更甚者，後續及其他共割案件之未主張買賣關係者，其
        土地增值稅徵補疑義、農免、公共設施保留地等免稅、
        申請不課徵土地增值稅等補申請案件，才是不可承擔之
        痛，實嚴重衝擊法之安定性。
（十八）共有土地分割後取得市價與公告現值不相當之單獨所有
        土地，依最高法院八十五年台上字第二六七六號判例，
        共有人問原物分割之方法，金錢補償為分割方法之一，
        並依私法契約自由原則，被告與關係人等既已合意完成
        共有土地分割登記，其價金支付與轉帳資料，實難確認
        係買賣契約所要求之對價關係，蓋事後補做（或修正）
        買賣契約以配合分割時點之資金流程，依本件取巧規避
        稅捐所得之經驗法則，有很大可能性。再者，無論本件
        登記原因係以買賣或共有物分割原因登記來論述，按一
        般民情及實質課稅原則，課稅主體皆合常理，茲分述如
        次：（１）因本件已遭原告人等以共有土地分割登記規
        避「一定金額」之土地增值稅款，若如原告所稱系爭土
        地實係買賣關係，則需探究該筆「一定金額」之土地增
        值稅款流向所去為何；按一般買賣慣例，出賣人多以「
        賣清」之出售價格訂價，預先試算土地增值稅額後加入
        賣價（總價），就本件言之，出賣人為七十餘歲鄉下老
        先生，依其學經歷不可能有此專門知識，且法律關係完
        全不懂，第二次言詞辯論庭間及有關本件案情，皆一問
        三不知，僅說明係委託代理人戊○○辦理買賣事宜，依
        上述買賣經驗法則，老先生並不會設想到未來所取得之
        買賣價金還需另支付土地增值稅，亦即按慣例賣方會考
        量「有土地增值稅」或「無土地增值稅」之賣價，而自
        動先行設算「賣清」後會取得之償金，反而是從中規劃
        之原告及原告代理人以創設共有物分割之過程會取走該
        筆「一定金額」之土地增值稅款，否則出賣人單純委託
        代理人以買賣案件處理亦可取得該「賣清」之償金；況
        且原告、原告代理人及賣方，尚無親屬等特別關係，在
        七十餘歲鄉下老先生什麼都不知情的情況下，原告、原
        告代理人有何理由會願意將規避到的大額土地增值稅回
        饋給一陌生人嗎？依經驗法則，如果有，也是少數吧。
        因此被告依共有物分割特性及實質課稅原則向實際取得
        該筆「一定金額」之土地增值稅款之人（原告）課徵，
        並無不合。（２）本件如以共有物分割性質與稅捐負擔
        角度觀之，課稅主體亦與上開(1)說明產生相同課稅主體
        之法律效果。
（十九）綜上所述，本件原告之訴為無理由，請判決駁回之。
    理  由
一、按「已規定地價之土地，於土地所有權移轉時，應按其土地
    漲價總數額徵收土地增值稅。」、「土地漲價總數額之計算
    ，應自該土地所有權移轉或設定典權時，經核定之申報移轉
    現值中減除左列各項後之餘額，為漲價總數額：一、規定地
    價後，未經過移轉之土地，其原規定地價。規定地價後，曾
    經移轉之土地，其前次移轉現值。」、「本法第三十一條所
    稱土地漲價總數額，在原規定地價後曾經移轉之土地，於所
    有權移轉或設定典權時，以其申報移轉現值超過前次移轉時
    申報之現值之數額為準。」分別為行為時土地稅法第二十八
    條前段、第三十一條第一項第一款及土地稅法施行細則第四
    十七條所明定。又「稅捐之核課期間，依左列規定：一、依
    法應由納稅義務人申報繳納之稅捐，已在規定期間內申報，
    且無故意以詐欺或其他不正當方法逃漏稅捐者，其核課期間
    為五年。二、依法應由納稅義務人實貼之印花稅，及應由稅
    捐稽徵機關依稅籍底冊或查得資料核定課徵之稅捐，其核課
    期間為五年。三、未於規定期間內申報，或故意以詐欺或其
    他不正當方法逃漏稅捐者，其核課期間為七年。在前項核課
    期間內，經另發現應徵之稅捐者，仍應依法補徵或並予處罰
    ；在核課期間內未經發現者，以後不得再補稅處罰。」復為
    稅捐稽徵法第二十一條所規定。另「原持有應稅土地之土地
    所有權人，利用應稅土地與免徵或不課徵土地增值稅之土地
    ，取巧安排形成共有關係，經分割後再移轉應稅土地者，無
    論再移轉時之納稅義務人是否為原土地所有權人名義，依實
    質課稅原則及土地稅法第二十八條、第三十一條規定，該土
    地於分割後再移轉時，應以其分割前之原規定地價或前次移
    轉現值為原地價，計算漲價總數額課徵土地增值稅；本解釋
    令發布前類此上開經共有分割且再移轉之案件，應依上述規
    定補徵其土地增值稅。各稽徵機關並應加強宣導，提醒納稅
    義務人勿取巧逃漏。」亦經財政部九十三年八月十一日台財
    稅字第０九三０四五三九七三０號函釋在案，查上揭函釋係
    財政部本於行政主管機關之地位，就如何貫徹土地稅法第二
    十八條、第三十一條規定之執行所為闡明法規原意之行政規
    則，且與母法規定之意旨相符，自得予以援用。
二、經查，本件系爭土地原為訴外人丙○○所有，原告於九十三
    年三月六日向丙○○購買上述土地取得一／一００００之微
    些應有部分，以形成共有關係，同年月又分別與訴外人陳英
    俊、丙○○、梁文賢等三人共同購買台南縣永康市○○段一
    三五一之三地號、蜈蜞潭段二０五七之二地號、高雄縣旗山
    鎮○○段四八八之三地號、旗山段四八八之一００地號等四
    筆公共設施保留地，暨台南市○○區○○段四一九地號農業
    用地，原告分別取得一一／二０、四九二二／一００００、
    四五六八／一００００、九九九九／一００００、九九九九
    ／一００００等不等應有部分；同時陳英俊與梁文賢、丙○
    ○等二人又分別共同購買台南縣永康市○○段一二六五地號
    農業用地、永康市○○段五０八九之二地號、歸仁鄉○○○
    段一一三二之一一地號公共設施保留地；造成上開九筆土地
    分別共有事實，並規劃使之符合土地稅法施行細則第四十二
    條第二項規定，旋於九十三年四月以共有物分割增減數額在
    公告土地現值一平方公尺單價以下，依財政部八十一年七月
    六日台財稅第000000000號函釋，准免由當事人提
    出共有物分割現值申報之規定，逕向地政單位辦理共有物分
    割登記後，原告隨即將分割後取得之系爭土地移轉予丁○○
    ，並於九十三年四月十六日向被告所屬新化分處申報土地移
    轉現值，經被告所屬新化分處依地政機關改算地價之前次移
    轉現值核定稅額為零在案。嗣經被告所屬新化分處查獲原告
    明顯係利用應課徵土地增值稅之土地與免徵土地增值稅之公
    共設施保留地、不課徵土地增值稅之農業用地先形成為共有
    後，再辦理共有物分割，藉平均地權條例施行細則第二十三
    條第一項規定辦理共有物分割改算地價，將系爭土地前次移
    轉現值由七十八年一月每平方公尺一、七００元，遽提高至
    九十三年三月每平方公尺一八、六四六‧三元，前次移轉現
    值墊高幅度約達十一倍，致於再移轉時因無漲價進而土地增
    值稅稅額為零。是被告所屬新化分處原核定乃依土地稅第二
    十八條、第三十一條及稅捐稽徵法第二十一條規定以系爭土
    地分割前即七十八年一月每平方公尺一、七００元（九九九
    九／一００００）、九十三年三月每平方公尺一八、五００
    元（一／一００００）為原地價，計算漲價總數額，補徵土
    地增值稅計一、０一三、五九一元等情，業據兩造分別陳明
    在卷，並有土地卡、土地增值稅（土地現值）申報書、共有
    土地分割明細表、台南縣永康地政事務所土地（共有物分割
    ）地價改算表、被告所屬新化分處九十三年十一月九日南縣
    稅新分一字第０九三００八八九一七號函及繳款書等影本附
    原處分卷可稽，洵堪認定
三、原告雖訴稱：本件其行為均屬依據法律規定之合法行為，故
    原告毋庸繳納土地增值稅純係法律規定之結果，並非巧取安
    排之租稅規避，被告原核定免徵土地增值稅之行政處分，係
    依土地稅法第二十八條前段及同法第三十一條第一項第一款
    、平均地權條例施行細則第二十三條第一項、財政部八十一
    年七月六日台財稅第000000000號及八十九年一月
    二十一日台財稅第０八八０四五０七二二號函令等所作成，
    並無違法之處，屬於合法行政處分；平均地權條例及其施行
    細則、地價改算原則及作業手冊等，均構成原免稅處分之合
    法依據，地政機關依法有權作成分割後地價改算之決定，嗣
    後，不論被告及地政機關均應受其拘束，否則，將違背行政
    一體之原則；被告以財政部所發布之九十三年八月十一日台
    財稅字第０九三０四五三九七三０號函釋令溯及適用於該解
    釋令發布前之土地所有權移轉交易行為，顯已違反不溯及既
    往原則，被告補徵系爭土地增值稅之處分，欠缺法律依據，
    違反租稅法定主義、法安定性原則及信賴保護原則；再退萬
    步言之，縱依財政部九十三年八月十一日台財稅字第０九三
    ０四五三九七三０號函令，作為本件撤銷原處分及另行核課
    處分之依據，被告所主張納稅義務人為「土地漲價期間之持
    有人」，如此重新核課土地增值稅之納稅義務人應非原告，
    因本件系爭土地漲價總數額部分，同樣是丙○○持有期間漲
    價，非原告持有期間漲價，故應補繳土地增值稅之納稅義務
    人，應為丙○○，而非原告，始符合前揭財政部函令之要點
    及土地增值稅漲價歸公之立法意旨，再依上述，本件原訴願
    機關土地合併分割認係土地互易之解釋，則本件土地增值稅
    若仍應繳納，則應各向為互易之雙方土地原所有權人繳納土
    地增值稅，而被告僅向原告一人核課互易土地之土地增值稅
    ，其處分自屬違誤；且台南縣政府於九十四年八月三十一日
    府行法字第０九四００八八二一一號訴願決定，就與本件相
    同之事例，為不同之訴願決定，是被告本件原處分及訴願決
    定自均屬違法；另與本件類似之個案，即由台中高等行政法
    院九十四年度訴字第六八八號判決「訴願決定及原處分（復
    查決定）均撤銷。」由此得知，本件被告僅針對原告補徵全
    部稅額之處分，其認事用法已屬違誤，應由鈞院依法撤銷，
    以維護原告之權益；本件訴外人丙○○與丁○○間訂有買賣
    契約，丙○○始為土地增值受利益之人，應以其為納稅義務
    人云云，資為論爭。
四、經查：
（一）按「涉及租稅事項之法律，其解釋應本於租稅法律主義之
      精神，依各該法律之立法目的，衡酌經濟上之意義及實質
      課稅之公平原則為之。」司法院釋字第四二０號解釋可資
      參照。是租稅法所重視者，應為足以表徵納稅能力之實質
      的經濟事實，而非其外觀之法律行為或形式上之登記事項
      ，對實質上相同經濟活動所產生之相同經濟利益，應課以
      相同之租稅，始符合租稅法律主義所要求之公平及實質課
      稅原則。而實質課稅原則為租稅法律主義之內涵及當然歸
      趨，故有關課徵租稅構成要件事實之判斷及認定，自亦應
      以其實質上經濟事實關係及所產生之實質經濟利益為準，
      而非以形式外觀為準，否則勢將造成鼓勵投機或規避稅法
      之適用，無以實現租稅公平之基本理念及要求（改制前行
      政法院八十二年度判字第二四一０號判決參照）。是則倘
      若在經濟面上實質上已具備課徵土地增值稅之納稅義務人
      ，竟違反法律實質及公平課稅之立法意旨，不當的利用法
      律上之形式或法律行為，蓄意製造外觀上或形式上存在之
      法律關係或法律狀態，規避或免除其應納之土地增值稅，
      為確保租稅公平，仍應以事實上存在之實質，就具體個案
      判斷其應課徵之土地增值稅。易言之，按租稅法「實質課
      稅原則」，並衡酌禁止為達成某種經濟目的而濫用租稅法
      律上方式，以規避納稅義務之「禁止租稅規避行為原則」
      ，為防止規避租稅而確保租稅之徵收，在法律關係之外觀
      真實之事實或經濟負擔狀態有所不同時，仍應以事實上存
      在之實質，就具體個案從事個別之判斷，藉以決定應否課
      徵租稅及其課徵範圍。否則對於選擇正當行為而符合課稅
      構成要件之納稅義務人而言，將產生不公平之現象。
（二）經查，本件系爭台南縣永康市○○段九四二地號土地原為
      訴外人丙○○所有，原告於九十三年三月六日向丙○○購
      買上述土地取得一／一００００之微些持分，以形成共有
      關係，同年月又分別與訴外人陳英俊、丙○○、梁文賢等
      三人共同購買台南縣永康市○○段一三五一之三地號、蜈
      蜞潭段二０五七之二地號、高雄縣旗山鎮○○段四八八之
      三地號、旗山段四八八之一００地號等四筆公共設施保留
      地，暨台南市○○區○○段四一九地號農業用地，原告分
      別取得一一／二０、四九二二／一００００、四五六八／
      一００００、九九九九／一００００、九九九九／一００
      ００等不等持分；同時陳英俊與梁文賢、丙○○等二人又
      分別共同購買台南縣永康市○○段一二六五地號農業用地
      、永康市○○段五０八九之二地號、歸仁鄉○○○段一一
      三二之一一地號公共設施保留地；造成上開九筆土地分別
      共有事實，並規劃使之符合土地稅法施行細則第四十二條
      第二項規定，旋於九十三年四月以共有物分割增減數額在
      公告土地現值一平方公尺單價以下，依財政部八十一年七
      月六日台財稅第000000000號函釋，准免由當事
      人提出共有物分割現值申報之規定，逕向地政單位辦理共
      有物分割登記後，原告隨即將分割後取得之系爭土地移轉
      予丁○○，並於九十三年四月十六日向被告所屬新化分處
      申報土地移轉現值，經被告所屬新化分處依地政機關改算
      地價之前次移轉現值核定稅額為零等情觀之。原告係藉由
      取得系爭應稅土地極小部分之土地應有部分（一／一００
      ００）而與訴外人丙○○形成共有關係，嗣經由取得公共
      設施保留地之應有部分，再與丙○○等人形成共有關係後
      ，復於一個月內將上開土地進行分割，由原告取得系爭應
      稅土地全部，原告隨即又將其取得之系爭應稅土地售予丁
      ○○；衡諸原告與丙○○間就上開土地進行之所有權移轉
      及形成共有之比例極為微小，不但有違一般土地共有之常
      態，亦不利於土地之利用及經濟融通，又於短時間內辦理
      共有物分割，終究由原告取得系爭應稅土地隨即出售予他
      人，則原告顯係利用創設土地之共有關係後，巧妙刻意安
      排創設共有物分割，利用共有土地分割改算地價原則，墊
      高系爭應稅土地之前次移轉現值，造成土地並無漲價之外
      觀，以規避該應稅土地出售時應課徵之土地增值稅，情實
      顯然。
（三）次按「為實施漲價歸公，土地所有權人於申報地價後之土
      地自然漲價，應依第三十六條規定徵收土地增值稅。」、
      「土地增值稅之徵收，應依照土地漲價總數額計算，於土
      地所有權移轉或設定典權時行之。」分別為平均地權條例
      第三十五條前段及第三十六條第一項前段所明定，揆其意
      旨在於土地自然增值，乃全體社會共同創造所致，就地主
      而言，乃不勞而獲之利得，依據憲法第一百四十三條之規
      定，應由國家對於土地所有人所享之自然增值以課徵土地
      增值稅之方式收歸公有，即所謂漲價歸公。是以首揭行為
      時土地稅法第二十八條前段及第三十一條第一項第一款等
      計算課徵土地增值稅之規定，如於土地形式上雖發生移轉
      之效力，但實質上並未就其自然漲價部分課徵土地增值稅
      ，嗣於土地再移轉而應課徵土地增值稅時，除法律另有規
      定外，仍應就其未曾課徵土地增值稅以來所生之土地漲價
      數額課徵土地增值稅，方符漲價歸公之精神。此觀行為時
      土地稅法第二十八條之二、第三十一條之一及第三十九條
      第二項等規定，均本斯旨，即徵明瞭。又所謂「稅捐規避
      」乃是指利用私法自治契約自由原則，對於私法上法形式
      選擇之可能性，從私經濟活動交易之正常觀點來看，欠缺
      合理之理由，而選擇通常所不使用之法形式，於結果上實
      現所意圖之經濟目的或經濟成果，但因不具備對應於通常
      使用之法形式之課稅要件，因此減輕或排除稅捐負擔。因
      此稅捐規避與合法的（未濫用的）節稅不同，節稅乃是依
      據稅捐法規所預定之方式，意圖減少稅捐負擔之行為。故
      而，納稅義務人不選擇稅法上所考量認為通常之法形式（
      交易形式），卻選擇與此不同之迂迴行為或多階段行為或
      其他異常的法形式，而同時卻能減輕或排除與通常法形式
      相連結之稅捐上負擔者，即應認屬「租稅規避」，而非合
      法之節稅。查本件原告藉由所有案外土地之土地應有部分
      與丙○○交換系爭應稅土地之應有部分，再進行合併分割
      ，終至原告單獨取得系爭應稅土地出售他人，凡此各節乃
      是一連串有規劃之行為，而其目的乃藉由共有土地分割改
      算地價原則，墊高應稅地之前次移轉現值，進而於出售土
      地時無庸就土地自然增值部分繳納土地增值稅。其中原告
      與丙○○間之土地移轉及合併分割等行為，形式上固係透
      過私法上契約自由之方式，所為合於法律形式之行為；但
      其中如前所述有諸多違反私經濟活動之正常模式，而也因
      此等迂迴、多階段、並異常之法形式行為，環環相扣結果
      ，達成由原告出售系爭應稅土地予他人之相同經濟效果，
      而卻能隱藏一般人出售土地時之土地之自然漲價，從而排
      除其應負擔之土地增值稅，則原告之行為顯然為一「租稅
      規避」行為，且不因形成共有關係之土地是否為應稅住宅
      區之土地或免徵、不課徵土地增值稅之土地而異其法律效
      果。是原告主張：其行為均屬依據法律規定之合法行為，
      故原告毋庸繳納土地增值稅純係法律規定之結果，並非巧
      取安排之租稅規避，被告原核定免徵土地增值稅之行政處
      分，係依土地稅法第二十八條前段及同法第三十一條第一
      項第一款、平均地權條例施行細則第二十三條第一項、財
      政部八十一年七月六日台財稅第000000000號及
      八十九年一月二十一日台財稅第０八八０四五０七二二號
      函令等所作成，並無違法之處，屬於合法行政處分云云，
      並不足採。
（四）按「已規定地價之土地分割時，其分割後各宗土地之原規
      定地價或前次移轉申報現值、最近一次申報地價及當期公
      告土地現值之總和，應與該土地分割前之地價數額相等。
      分割後各宗土地之原規定地價或前次移轉申報現值、最近
      一次申報地價及當期公告土地現值，地政機關應通知稅捐
      稽徵機關及土地所有權人。」、「分別共有土地分割後，
      各人取得之土地價值與其分割前應有部分價值相等，免徵
      土地增值稅；其價值減少者，就其減少部分課徵土地增值
      稅。」、「土地合併後，各共有人應有部分價值與其合併
      前之土地價值相等者，免徵土地增值稅。其價值減少者，
      就其減少部分課徵土地增值稅。」、「前三項土地價值之
      計算，以共有土地分割或土地合併時之公告土地現值為準
      。」分別為平均地權條例施行細則第二十三條及第六十五
      條第一項、第三項、第四項（即土地稅法施行細則第四十
      二條第二項、第四項、第五項）所規定。是為計算已規定
      地價之土地分割時，其分割後各宗土地之原規定地價或前
      次移轉申報現值、最近一次申報地價及當期公告土地現值
      ，內政部頒訂「土地分割改算地價原則」，俾利計算共有
      土地分割後之原地價（原規定地價、前次移轉現值）；於
      一般情形下，土地分割後移轉所有權時，稅捐稽徵機關以
      地政機關按前開土地分割改算地價原則規定分算之前次移
      轉現值，與以分割前各筆土地之前次移轉現值，二者核計
      之土地增值稅數額並無明顯差距，稅捐稽徵機關基於便宜
      計算，慣以前開地政機關分算之「前次移轉現值」數額核
      定土地增值稅；實則土地分割改算地價原則僅係對於土地
      分割時，其分割后土地之原規定地價（或前次移轉現值）
      、最近一次申報地價及當期公告土地現值如何分割改算所
      為之規定，其目的亦有將共有土地分割前多數前次移轉現
      值調和為單一數據方便登錄在分割後之各宗土地登記簿之
      用意；至土地所有權之移轉，其土地漲價總數額之計算，
      則應依土地稅法第三十一條之規定辦理，是有關分割改算
      乃為地政機關之權責，而課徵土地增值稅則屬稅捐稽徵機
      關之職責，故關於土地增值稅之計算，最終仍應依據土地
      稅法之相關規定為之，自不待言。此觀諸內政部九十三年
      十二月三日台內地字第０九三００七四九八七號函稱：「
      於土地所有權部地價備註事項欄及地價改算通知書應加註
      並列印『前次移轉現值資料，於課徵土地增值稅時，仍應
      以稅捐稽徵機關核算者為依據』‧‧‧」等語，更屬明確
      。是原告指稱：平均地權條例及其施行細則、地價改算原
      則及作業手冊等，均構成原免稅處分之合法依據，地政機
      關依法有權作成分割後地價改算之決定，嗣後，不論被告
      及地政機關均應受其拘束，否則，將違背行政一體之原則
      云云，容屬有誤，尚無足採。
（五）再按行政命令為行政行為之一種，其類型有緊急命令、法
      規命令、行政規則及特別規則（學者吳庚著行政法之理論
      與實用，第四十五頁至第四十八頁參照）。復按司法院釋
      字第二八七號解釋「行政機關基於法定職權，就行政法規
      所為之釋示，係闡明法規之原意，性質上並非獨立之行政
      命令，固應自法規生效之日起有其適用。」之意旨，此類
      解釋函令並不生何時生效或溯及既往問題，法理甚明。查
      ，財政部九十三年八月十一日台財稅字第０九三０四五三
      九七三０號函釋意旨，仍係財政部基於中央稅捐稽徵主管
      機關之職權，就原持有應稅土地之土地所有權人，利用應
      稅土地與免徵或不課徵土地增值稅之土地，取巧安排形成
      共有關係，經分割後再移轉應稅土地之情形者，仍應以其
      分割前之原規定地價或前次移轉現值為原地價，計算漲價
      總數額課徵土地增值稅，其係在闡明實質課稅原則及土地
      稅法第二十八條、第三十一條規定之原意，使條文得為正
      確、正當之適用，其解釋本身並無創設或變更法律之效力
      ，與上述規定之立法目的相符，揆諸前揭司法院解釋意旨
      ，自不生何時生效或溯及既往問題。是原告主張：被告以
      財政部所發布之上揭解釋令溯及適用於該解釋令發布前之
      土地所有權移轉交易行為，顯已違反不溯及既往原則云云
      ，並不足採。況且，被告並非單純以該函令作為補徵系爭
      土地增值稅之依據，而仍係依土地稅法第二十八條及第三
      十一條規定核課系爭土地增值稅，並無違反租稅法律原則
      。因此，原告主張：被告對其補徵系爭土地增值稅，欠缺
      法律依據，違反租稅法定主義云云，亦不足採。
（六）再按「租稅之核課及免除決定，其性質上為確認性質之行
      政處分，亦即確認符合課稅法定要件之稅額或免徵之法定
      要件，其本身並非創設權利，因課稅要件之成立或減免係
      依據法律規定而成立或減免。則被上訴人對於上訴人將免
      徵處分變更為補徵核課處分，於法並無不合，本件尚無信
      賴保護原則之適用。」此有最高行政法院九十四年度判字
      第一六０五號判決足參。承前所述，被告先前就系爭應稅
      土地所作成之免徵土地增值稅之處分，既係被告在未能知
      悉原告以規避稅捐之方式進行該次移轉系爭應稅土地行為
      ，該免稅之處分即難謂合法，則被告所屬新化分處於本件
      經查明原告之規避行為後，而為核課土地增值稅之處分，
      應認係對前次違法免稅處分之撤銷。況且，原告出售土地
      本即有土地增值稅之申報問題，稅捐機關據以核定稅額，
      要與授益行政處分無關，從而，被告所屬新化分處本於職
      權依稅捐稽徵法第二十一條規定，以九十三年十一月九日
      南縣稅新分一字第０九三００八八九一七號函補徵系爭土
      地之土地增值稅計一、０一三、五九一元，於法並無不合
      。揆諸上開說明，被告原核准免徵土地增值稅之處分，其
      性質僅屬確認是否符合課稅要件之行政處分，並非創設權
      利之授益行政處分，尚無信賴保護原則之適用。再者，租
      稅採法律主義，為憲法第十九條明定之原則，課稅應有法
      律依據，免稅亦然，被告就系爭土地所為免徵土地增值稅
      之處分，原所依據之事實適用法律規定後予以免稅，於事
      後發現該事實有誤而不符免稅之法律規定，於核課期間內
      再對原告補徵土地增值稅，自符合稅捐稽徵法第二十一條
      之規定，又稅捐稽徵法係對稅捐事項規範納稅義務人及稽
      徵程序，與行政程序法係對行政機關所為一切行政行為之
      規定，應屬特別規定而應優先適用，此參諸行政程序法第
      三條第一項規定：「行政機關為行政行為時，除法律另有
      規定者外，應依本法規定為之。」亦明。是被告依稅捐稽
      徵法第二十一條之規定，於核課期間內發現系爭土地於買
      賣當時並無免徵土地增值稅之事由，進而為本件之補徵土
      地增值稅之處分，自屬有據。是原告主張：被告補徵系爭
      土地增值稅之處分，違反法安定性原則及信賴保護原則云
      云，亦非可採。
（七）又按「土地價值非因施以勞力資本而增加者，應由國家徵
      收土地增值稅，歸人民共享之。」為憲法第一百四十三條
      所明定。亦即所謂漲價歸公，是以土地增值稅乃以不勞而
      獲之土地自然增值作為課稅標的，即於土地所有權人所持
      有之土地發生「移轉」行為時，應就其交易所得中非因勞
      力投施而增加之受益部分予以課徵土地增值稅。故土地稅
      法第二十八條前段及第三十一條第一項第一款規定，土地
      增值稅之課徵範圍，應以土地所有權之移轉而受有利益為
      前提要件，於土地所有權人因土地移轉而受有利益時，再
      就其所受利益中非因不勞投施之土地增值部分課以土地增
      值稅。再按，共有土地分割之情形而言，各該共有土地雖
      具所有權移轉之形式，但因所有權之變動僅及於共有人間
      ，各共有人之所有權由原先存在於各共有土地上抽象之應
      有部分變成特定土地之單獨所有權，其所有權狀態雖有變
      動，但對於各共有人而言，如其分割前之應有部分價值與
      分割後持有土地價值相等者，並未因此狀態而受有利益（
      即無所得），仍不符前開土地增值稅之課稅要件，各共有
      人於土地分割後，既未因分割而有利得，自無從對其課徵
      土地增值稅，始符實質課稅原則。故土地稅法第二十八條
      所規定「已規定地價之土地，於所有權『移轉』時，應按
      其土地漲價總數額徵收土地增值稅」中「移轉」之定義，
      應按土地增值稅立法目的採限縮解釋，限定於土地所有權
      移轉后土地所有權人獲有利益者，如土地所有權人並未因
      該移轉行為而獲有利益者（如共有土地分割），則該未獲
      得利益之移轉行為，未符土地稅法第二十八條所定「移轉
      」之要件，不屬土地增值稅課徵標的，換言之，土地稅法
      第二十八條所定之「移轉」並不包括「共有物分割」在內
      （參照最高行政法院五十六年判字第一四四號判例）。簡
      言之，共有物分割與土地稅法第三十一條規定之「土地所
      有權移轉」意義截然不同，而本件原告精心巧妙安排後，
      以共有物分割名義取得之土地，因共有物分割之特性，使
      實際應表現之「土地所有權移轉」之表象隱而未彰，以致
      於再移轉時原告既是法定土地增值稅之納稅義務人，亦是
      該土地自然漲價收益實現之人，故如於土地形式上雖發生
      移轉之效力，但實質上並未就其自然漲價部分課徵土地增
      值稅，嗣於土地再移轉而應課徵土地增值稅時，除法律另
      有規定外，仍應就其未曾課徵土地增值稅以來所生之土地
      漲價數額課徵土地增值稅，方符漲價歸公之精神，此觀行
      為時土地稅法第二十八條之二、第三十一條之一及第三十
      九條第二項等規定自明。是原告另稱：再退萬步言之，縱
      依財政部九十三年八月十一日台財稅字第０九三０四五三
      九七三０號函令，作為本件撤銷原處分及另行核課處分之
      依據，被告所主張納稅義務人為「土地漲價期間之持有人
      」，如此重新核課土地增值稅之義務人應非原告，因本件
      系爭土地漲價總數額部分，同樣是丙○○持有期間漲價，
      非原告持有期間漲價，故應補繳土地增值稅之納稅義務人
      ，應為丙○○，而非原告，始符合前揭財政部函令之要點
      及土地增值稅漲價歸公之立法意旨，再依上述，本件原訴
      願機關土地合併分割認係土地互易之解釋，則本件土地增
      值稅若仍應繳納，則應各向為互易之雙方土地原所有權人
      繳納土地增值稅，而被告僅向原告一人核課全互易土地
（八）另按「說明：‧‧‧(二)共有人不完全相同之數宗共有土地
      ，如經共有人全體協議亦得辦理共有物分割，惟其協議分
      割後之土地，僅得分配予該宗土地之原共有人或原共有人
      之一。(三)‧‧‧因協議分割後之土地，並非分配予原共有
      人或原共有人之一，不符民法『原物分配』之規定，其性
      質係屬『交換』，故不得以共有物分割申請辦理登記。二
      、上開會議結論經分別轉准司法院秘書長九十二年六月二
      十日（九二）秘台廳民二字第一四九六八號函復略以：「
      按共有物之協議分割係共有人本於共有權所為之處分行為
      ，其分割方法如何，民法並無規定，以原物分配、價金分
      配與價格補償交互運用，共有人間得自由協議決定，惟如
      採原物分配，該土地僅得分配原共有人或原共有人之一，
      且其協議內容非法規禁止或有無效之情形，登記機關應准
      其辦理分割登記。‧‧‧」；法務部九十二年六月二十四
      日法律字第０九二００二四六三六號函復：「按我國民法
      關於分割共有物之效力，係採移轉主義，即各共有人因分
      割而成為單獨所有人，係由於彼此相互移轉，讓與部分權
      利所致，故民法第八百二十五條規定：『各共有人，對於
      他共有人因分割而得之物，按其應有部分，負與出賣人同
      一之擔保責任。』據此，二宗以上土地之共有人倘不相同
      ，自無從於分割後取得非共有土地相互之移轉權利，且既
      非『原物分配』，自亦無從對移轉部分負擔保責任（參照
      最高法院七十七年台上字第二０六一號民事判決）。從而
      ，共有人不完全相同之數宗共有土地，倘共有人欲以協議
      分割之方式分配土地，因共有人既不完全相同，於他宗土
      地無所有權之人，自無法與他人彼此相互移轉、讓與部分
      所有權，不符『原物分配』，非屬民法物權編所稱之『協
      議分割』，其性質似屬民法債編所稱之『互易』，應準用
      買賣之規定（民法第三百九十八條規定參照）在案」等語
      ，亦有內政部九十二年七月十五日內授中辦地字第０九二
      ００一０三八一號函釋可參。因此，所謂非「原物分配」
      之協議分割，係指協議分割後之土地，並非分配予原共有
      人或原共有人之一，故不得以共有物分割申請辦理登記，
      至其說明二係加強說明上述非「原物分配」之分割，即分
      割後之土地，非分配予原共有人或原共有人之一者，其性
      質似屬「互易」，應準用買賣之規定。經查，本件原告與
      訴外人丙○○等人之共有之土地辦理共有物分割，分割後
      各筆土地均由原共有人或原共有人之一分得，依前揭內政
      部函示規定，事實上仍屬「原物分配」，且地政機關亦以
      「共有物分割」為原因登記完竣，是以被告所屬新化分處
      依財政部九十三年八月十一日台財稅字第０九三０四五三
      九七三０號令規定對原告補稅，尚無不合。而類此共有人
      不相同之共有物分割事件，台南縣政府訴願決定雖有認為
      應屬「互易」性質，應準用買賣之規定，致補稅對象為何
      ，滋生疑義，而撤銷原處分，責由被告另為適法處分之個
      案，惟此係其個案之見解，且本院不受其拘束。
（九）再查，台中高等行政法院九十四年度訴字第六八八號判決
      ，係該件訴外人陳勝德將其所有之土地以信託方式登記為
      受託人林金在名下後，嗣由林金在與陳玫藉由創設共有物
      分割方式，由陳玫取得該系爭土地，復辦理分割並申報移
      轉於訴外人賴漢清等十四人，經彰化縣稅捐稽徵處發覺改
      算之地價並非土地自然漲價，而係由陳玫藉由地政分割改
      算地價規定，取巧墊高以逃漏系爭土地之土地增值稅，基
      於實質課稅原則及租稅公平原則，乃依規定向陳玫補稅，
      此亦因創設共有物分割後再移轉，以規避鉅額土地增值稅
      經查獲補稅之案件，惟該件經台中高等行政法院判決「訴
      願決定及原處分（復查決定）均撤銷」，其主要爭執點在
      於系爭土地從陳勝德、林金在、陳玫，最後至其他買受人
      ，其間經過多手，這一連串土地信託、共有、分割及移轉
      之法律關係，乃係林金在整體之計畫，而非個別獨立事件
      ；後因查得訴外人林金在與陳勝德間之不動產買賣契約書
      及坦承如數交付買賣價金，實則是林金在向陳勝德買受系
      爭土地，其應申報之土地增值稅，卻被虛偽之信託關係所
      隱藏而不課徵，其後林金在又假借陳玫之名義，以分割共
      有物之方式墊高該土地之地價，逃漏土地增值稅，依實質
      課稅原則及土地稅法規定應向實際獲利之人補徵土地增值
      稅，故以彰化縣稅捐稽徵處未考慮陳勝德、林金在之間實
      質買賣關係是否應補徵土地增值稅，僅對陳玫補徵該土地
      之全部土地增值稅額，與實質法律關係有違而撤銷原處分
      等情，此有該判決影本一份附於本院卷可稽。是該件之事
      實與本件尚有不同，自不得援引。是原告又稱：另與本件
      類似之個案，即由台中高等行政法院九十四年度訴字第六
      八八號判決「訴願決定及原處分（復查決定）均撤銷。」
      由此得知，本件被告僅針對原告補徵全部稅額之處分，其
      認事用法已屬違誤，應由鈞院依法撤銷，以維護原告之權
      益等詞，亦不可採。
（十）又原告主張：本件訴外人丙○○與丁○○間訂有買賣契約
      ，固據其聲請傳喚證人丙○○、其女己○○、及代書戊○
      ○到庭做證及九十三年二月十二日契約書影本一份為證。
      惟查，系爭土地於九十三年四月二十七日係移轉登記與訴
      外人丁○○，然依證人己○○所提出之九十三年二月十二
      日契約書出售人固為丙○○，惟買受人係峻詰有限公司，
      代表人為楊淑敏，丁○○則為見證人即介紹人，顯有不符
      ；另依契約第七條約定土地增值稅由乙方即丙○○負擔，
      惟附註則另載明乙方須配合甲方辦理增值稅節稅，亦有不
      合；另如確前述買賣契約，原告及其代理人為何前經復查
      、訴願及二次準備程序、一次言詞辯論等行政訴訟期間，
      如此有利證據皆不提出，況該契約書係訂立於九十三年二
      月十二日，本件原告訴訟代理人辛○○先生之配偶鄭秀珠
      代書亦知悉其情，此亦據證人戊○○證述明確，是該契約
      書亦尚難遽以採信。是原告就此所為主張，仍不可採。
五、綜上所述，原告之主張均無可採。從而被告依土地稅法第二
    十八條、第三十一條及稅捐稽徵法第二十一條規定，以九十
    三年十一月九日南縣稅新分一字第０九三００八八九一七號
    函，向原告補徵系爭土地之土地增值稅計一、０一三、五九
    一元，並無違誤，復查決定及訴願決定遞予維持，亦無不合
    。原告起訴意旨求為撤銷，為無理由，應予駁回。又本件事
    證已臻明確，兩造其餘陳述主張核與本件判決之結果無涉，
    爰不逐一論述，附此敘明。
據上論結，本件原告之訴為無理由，爰依行政訴訟法第一百條九
十五條第一項後段、第九十八條第三項前段，判決如主文。
中    華    民    國   九十五   年  十二  月  二十六  日
                  第一庭審判長法  官  呂佳徵
                              法  官  許麗華
                              法  官  林勇奮
以上正本係照原本作成。
如不服本判決，應於判決送達後二十日內向本院提出上訴書狀，
其未表明上訴理由者，應於提起上訴後二十日內向本院提出上訴
理由書（須按對造人數附繕本）；如於本判決宣示或公告後送達
前提起上訴者，應於判決送達後二十日內補提上訴理由書（須附
繕本）。未表明上訴理由者，逕以裁定駁回。
提起上訴應預繳送達用雙掛號郵票七份（每份三十四元）。
中    華    民    國   九十五   年  十二  月  二十六  日
                              書記官  黃玉幸


司法院資訊處製作；財團法人民間司法改革基金會備份。
